ACORDAO-COMPLETO-2391497

ACÓRDÃO 1957/2020 ATA 28/2020 - PLENÁRIO

VISTOS, relatados e discutidos estes autos de Pedidos de Reexame interpostos por Antônio Marcos Freire Gomes, Cláudio Roberto Rebelo de Souza, Julita Correia Feitosa, Joaby Gomes Ferreira, Magno José Guedes Barreto, Gustavo Rocha Aquino González e Manoel Carlos Neri da Silva contra o Acórdão 1297/2017-TCU-Plenário (Relator Ministro-Substituto Augusto Sherman Cavalcante) ;
ACORDAM os ministros do Tribunal de Contas da União, reunidos em sessão do Plenário, ante as razões expostas pelo relator, e com fundamento no art. 48 da Lei 8.443/1992, c/c o art. 286 do Regimento Interno, em:
9.1. conhecer dos recursos de Cláudio Roberto Rebelo de Souza, Julita Correia Feitosa, Joaby Gomes Ferreira, Gustavo Rocha Aquino González e Manoel Carlos Neri da Silva para, no mérito, negar-lhes provimento;
	9.2. conhecer do recurso de Magno José Guedes Barreto e, no mérito, conceder-lhe provimento parcial, a fim de reduzir o valor da multa que lhe foi imposta por meio do item 9.5 do Acórdão 1297/2017-TCU-Plenário para R$ 12.000,00 (doze mil reais) ;
	9.3. conhecer do recurso de Antônio Marcos Freire Gomes e, no mérito, conceder-lhe provimento para alterar os itens 9.2, 9.4 e 9.5 do Acórdão 1297/2017-TCU-Plenário, no sentido de acolher suas razões de justificativa e afastar a multa aplicada com fundamento no inciso II do art. 58 da Lei 8.443/1992; 
	9.4. autorizar, com fundamento no art. 26, da Lei 8.443/1992, c/c o art. 217, do Regimento Interno do TCU, o parcelamento das dívidas em até 36 (trinta e seis) parcelas, incidindo sobre cada parcela, corrigida monetariamente, os correspondentes legais, fixando-se o prazo de 15 (quinze) dias, a contar do recebimento da notificação, para comprovarem perante o Tribunal o recolhimento da primeira parcela, e de 30 (trinta) dias, a contar da parcela anterior, para comprovarem os recolhimentos das demais parcelas, devendo incidir sobre cada valor mensal, atualizado monetariamente, os juros de mora devidos, no caso do débito, na forma prevista na legislação em vigor, alertando os responsáveis de que a falta de comprovação do recolhimento de qualquer parcela implicará o vencimento antecipado do saldo devedor, nos termos do art. 26, parágrafo único, da Lei 8.443/1992, c/c o art. 217, §2º, do Regimento Interno deste Tribunal;
	9.5. autorizar, desde logo, a cobrança judicial das dívidas, nos termos do art. 28, inciso II, da Lei nº 8.443/1992, caso não atendidas as notificações;
	9.6. dar ciência desta deliberação aos recorrentes, ao Conselho Federal de Enfermagem, ao Presidente da Comissão de Seguridade Social e Família da Câmara dos Deputados e à Procuradoria Geral da República, tendo em vista o recebimento do Ofício PGR/GAB/1886, de 13/9/2013, concernente ao Procedimento Preparatório no 1.16.000.000910/2013- 08, em razão do TC Processo 026.877/2013-9 apensado à SCN TC Processo 018.588/2013-1;
	9.7. encaminhar os autos à Selog para o prosseguimento do feito, consoante disposições contidas nos itens 9.7 e 9.8 do Acórdão 1297/2017-TCU-Plenário.

Pedido de reexame interposto contra acórdão que aplicou multa aos recorrentes em processo de auditoria que teve por objeto a avaliação da regularidade de diversas licitações, contratos e convênios.

Conselho Federal de Enfermagem.

3. Interessados/Responsáveis/Recorrentes:
3.1. Interessado: Congresso Nacional (vinculador).
3.2. Responsáveis: Antônio Marcos Freire Gomes (XXX.580.402-XX); Claudio Alves Porto (XXX.834.788-XX); Cláudio Roberto Rebelo de Souza (XXX.964.387-XX); Dorisdaia Carvalho de Humerez (XXX.258.278-XX); Fabiano Assad Guimaraes (XXX.083.579-XX); Gustavo Rocha Aquino González (XXX.267.006-XX); Irene do Carmo Alves Ferreira (XXX.270.105-XX); Ivo Aguiar Lopes Borges (XXX.318.811-XX); Joaby Gomes Ferreira (XXX.525.375-XX); Josenilson da Rocha Lima (XXX.917.172-XX); Julita Correia Feitosa (XXX.601.084-XX); Júlio Lima Toledo (XXX.954.467-XX); Magno José Guedes Barreto (XXX.272.274-XX); Manoel Carlos Neri da Silva (XXX.306.582-XX); Marcelo Ribeiro Medeiros (XXX.212.737-XX); Márcia Cristina Krempel (XXX.406.949-XX); Neyson Pinheiro Freire (XXX.013.172-XX); Osvaldo Albuquerque Sousa Filho (XXX.568.223-XX); Pedro Lima Rodrigues (XXX.767.047-XX); Rosalina Alves Nantes (XXX.085.311-XX); Shigeru Tsuchiya (XXX.507.248-XX); Silvia Silva da Anunciação (XXX.702.257-XX)
3.3. Recorrentes: Cláudio Roberto Rebelo de Souza (XXX.964.387-XX); Antonio Marcos Freire Gomes (XXX.580.402-XX); Joaby Gomes Ferreira (XXX.525.375-XX); Magno José Guedes Barreto (XXX.272.274-XX); Julita Correia Feitosa (XXX.601.084-XX); Gustavo Rocha Aquino González (XXX.267.006-XX); Manoel Carlos Neri da Silva (XXX.306.582-XX).

13.1. Ministros presentes: José Mucio Monteiro (Presidente), Walton Alencar Rodrigues, Benjamin Zymler, Augusto Nardes, Aroldo Cedraz (Relator), Raimundo Carreiro, Ana Arraes e Bruno Dantas.
13.2. Ministro-Substituto convocado: Augusto Sherman Cavalcanti.
13.3. Ministros-Substitutos presentes: Marcos Bemquerer Costa, André Luís de Carvalho e Weder de Oliveira.

ACORDAO-COMPLETO-2432896

Acórdão 743/2022 - Plenário

MANOEL CARLOS NERI DA SILVA

AROLDO CEDRAZ

Ministro-Substituto Augusto Sherman Cavalcanti.

Adoto como Relatório a instrução de mérito da Secretaria de Recursos (peça 483) , cuja proposta de encaminhamento contou com a anuência de seu corpo dirigente (peças 484 e 485) :
"INTRODUÇÃO
1.	Trata-se de pedidos de reexame interpostos por Antônio Marcos Freire Gomes (peça 360) , Cláudio Roberto Rebelo de Souza (peça 354) , Julita Correia Feitosa (peça 365) , Joaby Gomes Ferreira (peças 361 e 362) , Magno José Guedes Barreto (peça 363) , Gustavo Rocha Aquino González (peça 380) e Manoel Carlos Neri da Silva (peça 398) contra o Acórdão 1297/2017-TCU-Plenário, Rel. Min. Augusto Sherman Cavalcante (peça 278) , exarado nos seguintes termos:
ACORDAM os Ministros do Tribunal de Contas da União, reunidos em sessão do Plenário, ante as razões expostas pelo Relator, em: 
9.1. considerar prejudicada a audiência quanto aos fatos tratados nos subitens 9.12 e 9.13 do Acórdão 2164/2014-TCU-Plenário imputados a Ivo Aguiar Lopes Borges, em razão do seu falecimento; 
9.2. acolher as razões de justificativa apresentadas pelos seguintes responsáveis em relação aos subitens indicados do Acórdão 2164/2014-TCU-Plenário: Dorisdaia Carvalho de Humerez em relação ao subitem 9.9, Júlio Lima Toledo em relação ao subitem 9.12, Josenilson da Rocha Lima em relação ao subitem 9.12, Pedro Lima Rodrigues em relação aos subitens 9.12 e 9.14; 
9.3. acolher parcialmente as razões de justificativa apresentadas por Sílvia Silva da Anunciação em relação ao subitem 9.13 do Acórdão 2164/2014-TCU-Plenário e por Magno José Guedes Barreto em relação ao subitem 9.12 do Acórdão 2164/2014-TCU-Plenário; 
9.4. rejeitar as razões de justificativa apresentadas pelos seguintes responsáveis em relação aos subitens indicados do Acórdão 2164/2014-TCU-Plenário: Manoel Carlos Néri da Silva em relação aos subitens 9.9, 9.12 e 9.14, Magno José Guedes Barreto em relação aos subitens 9.13 e 9.14, Júlio Lima Toledo em relação aos subitens 9.9 e 9.14, Joaby Gomes Ferreira em relação aos subitens 9.9 e 9.14, Osvaldo Albuquerque Sousa Filho em relação ao subitem 9.10, Cláudio Roberto Rebelo de Souza em relação ao subitem 9.10, Sílvia Silva da Anunciação subitem 9.10, Gustavo Rocha Aquino González em relação ao subitem 9.10, Márcia Cristina Krempel em relação ao subitem 9.11, Antônio Marcos Freire Gomes em relação ao subitem 9.11 e Julita Correia Feitosa em relação ao subitem 9.13; 
9.5. aplicar, com fundamento nos arts. 1º, inciso IX, 58, inciso II, da Lei 8.443/1992, multa nos valores abaixo especificados aos responsáveis apontados, em razão da rejeição de suas razões de justificativa, fixando-lhes o prazo de quinze dias, a contar da notificação, para comprovar, perante o Tribunal, nos termos do art. 214, inciso III, alínea "a", do RI/TCU, o recolhimento da referida quantia ao Tesouro Nacional, atualizada monetariamente desde a data do presente acórdão até a do efetivo recolhimento, se forem pagas após o vencimento, na forma da legislação em vigor;
	Responsável
	Valor da Multa (R$) 

	Manoel Carlos Néri da Silva
	30.000,00

	Magno José Guedes Barreto
	20.000,00

	Júlio Lima Toledo
	12.000,00

	Joaby Gomes Ferreira
	12.000,00

	Cláudio Roberto Rebelo de Souza
	6.000,00

	Osvaldo Albuquerque Sousa Filho
	6.000,00

	Márcia Cristina Krempel
	5.000,00

	Antônio Marcos Freire Gomes
	5.000,00

	Gustavo Rocha Aquino Gonzalez
	5.000,00

	Julita Correia Feitosa
	5.000,00

9.6. autorizar, desde logo, nos termos do art. 28, inciso II, da Lei 8.443/1992, a cobrança judicial das dívidas caso não atendidas as notificações; 
9.7. realizar, com fundamento no art. 250, inciso IV, do Regimento Interno do TCU, audiência da Sra. Irene do Carmo Alves Ferreira, para que, no prazo de 15 (quinze) dias, apresente razões de justificativa pelo descumprimento da determinação contida no subitem 9.15.5 do Acórdão 2164/2014-TCU-Plenário; 
9.8. realizar, com fundamento no art. 250, inciso IV, do Regimento Interno do TCU, audiência do Sr. Manoel Carlos Neri da Silva para que, no prazo de 15 (quinze) dias, apresente razões de justificativa pelo descumprimento das determinações contidas nos subitens 9.15.7 e 9.15.8 do Acórdão 2164/2014-TCU-Plenário; 
9.9. determinar ao Conselho Federal de Enfermagem (Cofen) que: 
9.9.1. em razão da existência de indícios da prática de ato de gestão antieconômico com potenciais prejuízos aos cofres da autarquia, constatada no ato de aprovação da execução de gasto não previsto no Programa de Trabalho, referente à despesa com postagem de questionários, incorrendo em elevação de R$ 187.000,00 (cento e oitenta e sete mil reais) no total de recursos sem previsão no Programa de Trabalho e sem a devida celebração de Termo Aditivo, com fundamento no art. 197 do Regimento Interno do TCU, instaure, no prazo de 180 (cento e oitenta dias) , tomada de contas especial, nos termos do disposto na Instrução Normativa TCU 71/2012, com vistas a realizar a identificação dos responsáveis, a quantificação do débito relativamente a cada um dos responsáveis e a adoção das medidas administrativas cabíveis com vistas à elisão do dano, encaminhando ao Tribunal, ao término do prazo concedido, a tomada de contas especial conclusa; 
9.9.2. em razão da existência de indícios da prática de atos de gestão ilegais e antieconômicos com potenciais prejuízos aos cofres da autarquia, decorrentes da celebração irregular do Convênio 21/2008 com a Associação Brasileira da Indústria de Hotéis do Pará, para fornecimento de 1.500 leitos de hotel destinados aos participantes do XI CBCENF e cinco salas para a realização do evento, com fundamento no art. 197 do Regimento Interno do TCU, instaure e conclua, no prazo de 180 (cento e oitenta dias) , tomada de contas especial, nos termos do disposto na Instrução Normativa TCU 71/2012, com vistas a realizar a identificação dos responsáveis, a quantificação do débito referente ao fornecimento dos 1.500 leitos de hotel, relativamente a cada um dos responsáveis pela celebração do convênio e pagamento das despesas, bem como a adoção das medidas administrativas cabíveis com vistas à elisão do dano, encaminhando ao Tribunal, ao término do prazo concedido, a tomada de contas especial conclusa; 
9.9.3. encaminhe ao Tribunal, no prazo de 60 (sessenta) dias, de forma a comprovar o cumprimento do item 9.15.3 do Acórdão 2164/2014-TCU-Plenário, cópia legível da Ata da 417ª Reunião Ordinária do Plenário devidamente assinada por todos os presentes, cabendo alertar ao presidente do Cofen que o descumprimento reiterado de determinação expedida pelo TCU poderá sujeitá-lo a aplicação de multa, nos termos do art. 58, inciso VII, da Lei 8.443/1992, e art. 268, inciso VIII e § 3º, do Regimento Interno do TCU; 
9.9.4. comprove ao Tribunal, no prazo de 60 (sessenta) dias, para fins de cumprimento da determinação contida no item 9.15.5 do Acórdão 2164/2014-TCU-Plenário, que se encontram evidenciadas em suas demonstrações contábeis as perdas decorrentes da manutenção indevida de valores inscritos no Ativo Realizável da entidade, posteriormente reclassificadas, indevidamente, para o Ativo Permanente da entidade, constituídas por: 
	Ativo realizável (em R$) 

	Diversos Responsáveis (valores em apuração desde 2006) 
	1.682.931,43

	Diversos Responsáveis (valores em apuração desde 2006) 
	116.735,00

	Total
	1.799.666,43

9.9.5. adote as seguintes providências, no prazo de 60 (sessenta) dias, em relação aos valores apurados pela Comissão Especial formada para efetuar a análise quanto ao ajuste das dívidas contraídas pelos Conselhos Regionais com o Cofen, instituída pela Portaria Cofen 928, de 10/9/2014, complementada pela Portaria Cofen 1.120, de 28/10/2014 e Portaria Cofen 1.211, de 25/11/2014, informando ao Cofen que a inscrição de valores em conta contábil de prejuízos incorridos não exime a entidade de esgotar os meios administrativos e legais disponíveis para fins de cobrança e recuperação dos créditos assim inscritos: 
9.9.5.1. comprove ao Tribunal a constituição de provisão contábil para créditos de liquidação duvidosa no montante de R$ 3.479.112,74, correspondente ao somatório dos valores classificados como "empréstimos concedidos" (R$ 2.327.411,78) e "prestação de serviços" (R$ 1.151.700,96) ; 
9.9.5.2. efetue negociações com os respectivos Conselhos Regionais indicados em situação de débito para com o Cofen com vistas à celebração formal de Termos de Confissão de Dívidas, contendo, pelo menos, o valor reconhecido da dívida, o índice de atualização monetária incidente sobre os saldos devedores desde a concessão dos "empréstimos concedidos" e a "prestação de serviços" realizada, os encargos incidentes sobre o saldo devedor, a forma de amortização da dívida e os encargos moratórios incidentes em caso de inadimplemento, informando ao Tribunal, ao final do prazo ora concedido, os resultados obtidos; 
9.9.5.3. em caso de não haver ocorrido a devida celebração formal dos Termos de Confissão de Dívidas, comprove ao Tribunal, ao final do prazo ora concedido, a inscrição dos saldos remanescentes dos valores de "empréstimos concedidos" (R$ 2.327.411,78) e "prestação de serviços" (R$ 1.151.700,96) em conta contábil de prejuízos incorridos pela entidade, de forma a evidenciar seus efeitos no Balanço Patrimonial, Balanço Orçamentário, Balanço Financeiro, Demonstração das Variações Patrimoniais, Demonstração dos Fluxos de Caixa e Demonstração das Mutações do Patrimônio Líquido, com a devida descrição em Notas Explicativas às Demonstrações Contábeis; 
9.9.5.4. comprove ao Tribunal a inscrição em conta contábil de prejuízos incorridos pela entidade do montante de R$ 1.398.008,31, referente aos valores escriturados sem que o Setor de Contabilidade do Cofen tenha identificado a sua origem/composição ou, na redação dada pelo próprio setor, "escriturados sem a necessária comprovação"; 
9.9.6. comprove conclusivamente ao Tribunal, no prazo de 60 (sessenta) dias, o efetivo cumprimento dos itens 9.15.7 e 9.15.8 do Acórdão 2164/2014-TCU-Plenário; 
9.10. considerar cumpridas as determinações dos subitens 9.15.1, 9.15.2 e 9.15.6 do Acórdão 2164/2014-TCU-Plenário; 
9.11. considerar parcialmente cumprida a determinação do subitem 9.15.4 do Acórdão 2164/2014-TCU-Plenário 
9.12. considerar que não foi comprovado o cumprimento das determinações contidas nos subitens 9.15.3, 9.15.5, 9.15.7 e 9.15.8 do Acórdão 2164/2014-TCU-Plenário;
9.13. determinar à Selog que, por ocasião da análise das razões de justificativa apresentadas em resposta às audiências determinadas neste Acórdão, analise as peças 269 e 270; 
9.14. dar ciência deste Acórdão, bem como do Relatório e da Proposta de Deliberação que o fundamentam: 
9.14.1. aos responsáveis e ao Conselho Federal de Enfermagem; 
9.14.2. ao Presidente da Comissão de Seguridade Social e Família da Câmara dos Deputados; 
9.14.3. à Procuradoria Geral da República, tendo em vista o recebimento do Ofício PGR/GAB/1886, de 13/9/2013, concernente ao Procedimento Preparatório no 1.16.000.000910/2013- 08, em razão do TC Processo 026.877/2013-9 apensado à SCN TC Processo 018.588/2013-1; 
9.14.4. ao Deputado Federal Alfredo Kaefer (PSDB-PR) e à Deputada Federal Carmen Zanotto (PPS-SC) , em razão do TC Processo 005.685/2013-3 e do TC Processo 003.283/2013-5, respectivamente, ambos apensados à SCN TC Processo 018.588/2013-1.
HISTÓRICO
2.	Trata-se de auditoria de conformidade realizada no Conselho Federal de Enfermagem - Cofen por determinação do Acórdão 2706/2013-TCU-Plenário, prolatado nos autos do TC Processo 018.588/2013-1, que tratava de solicitação do Congresso Nacional de realização de fiscalização naquela autarquia. 
3.	A fiscalização teve por objeto a avaliação da regularidade das licitações, contratos e convênios celebrados pelo Cofen, abrangendo o período de 2008 a 2013, tendo o volume de recursos fiscalizados alcançado o montante de R$ 70.791.098,17 (peça 279, p. 1) . 
4.	A auditoria realizada na entidade, consubstanciada no Relatório de Fiscalização 28/2014 (peça 40) , foi apreciada por este Tribunal por meio do Acórdão 2164/2014-TCU-Plenário, oportunidade em que se expediu determinações e recomendações corretivas, e a realização de audiência dos responsáveis por diversas ocorrências (peça 279, p. 1) .
5.	Das razões de justificativa coligidas e não acatadas, resulta o acórdão transcrito. Para o conforto do leitor, uma vez que o processo cuida de diversas irregularidades e responsáveis, a título de melhor compreensão e associação das responsabilidades aos fatos impugnados, optou-se por apresentar as circunstâncias que envolvem os casos concretos quando do exame técnico individual das razões recursais (peça 279, p. 1) .
EXAME DE ADMISSIBILIDADE
6.	Alinha-se ao exame preliminar que concluiu pela admissibilidade dos pedidos de reexame e reconheceu a incidência do efeito suspensivo sobre os itens 9.5 e 9.6 do Acórdão 1297/2017-TCU-Plenário (peças 402 a 409, e 411) .
7.	Informa-se que Manoel Carlos Neri da Silva opôs embargos de declaração (peça 343) contra o Acórdão 1297/2017-TCU-Plenário, conhecidos e rejeitados, nos termos do Acórdão 2607/2017-TCU-Plenário, Rel. Min. Augusto Sherman Cavalcante (peça 392) .
8.	Detecta-se ainda nos autos, pedido de reexame interposto pela Fundação Oswaldo Cruz e por Maria Helena Vieira Machado contra o Acórdão 2164/2014-TCU-Plenário, Rel. Min. Augusto Sherman Cavalcante (peça 46) . Consoante o Acórdão 1209/2018-TCU-Plenário, Rel. Min. Ana Arraes, em razão da ausência do requisito recursal da sucumbência, o Tribunal concluiu pelo não conhecimento do recurso manejado (peças 370-432 e 459) .
9.	O recurso interposto pelo Cofen (peças 144, 145, 161, 181 e 197) contra o Acórdão 2164/2014-TCU-Plenário também não fora conhecido nos termos do Acórdão 2934/2015-TCU-Plenário, Rel. Min. Ana Arraes, em virtude da intempestividade e da não apresentação de fatos novos (peça 206) . 
10.	A entidade ainda opôs embargos de declaração em duas oportunidades consecutivas (peças 214 e 223) contra o Acórdão 2934/2015-TCU-Plenário, ambos conhecidos e rejeitados, nos termos do Acórdão 533/2016-TCU-Plenário e do Acórdão 950/2016-TCU-Plenário, todos da Rel. Min. Ana Arraes (peças 217 e 237) .
EXAME TÉCNICO
11.	A questão central tratada nos autos refere-se à regularidade dos atos praticados pelos gestores do Cofen na celebração de convênios, contratos e ajustes, no período de 2008 a 2013.
12.	Os recorrentes foram responsabilizados em função de quatro ajustes, quais sejam:
a)	Convênio de Cooperação Financeira 2/2011;
b)	Convênio 24/2009;
c)	Contratação direta da empresa Alexandre Magno de Medeiros Maia - ME; e
d)	Convênio 21/2008.
13.	A seguir, examinam-se as razões recursais, individualmente, de acordo com a seguinte estrutura: ajustes, históricos, recorrentes, condutas impugnadas, razões recursais e análises. 
a) Convênio de Cooperação Financeira 2/2011
Histórico
14.	Trata-se de instrumento firmado entre o Cofen e a Fundação Oswaldo Cruz - Fiocruz, em 26/7/2011, para a realização de pesquisa destinada a traçar o perfil da enfermagem no Brasil, em virtude da qual seriam repassados R$ 4.005.340,00.
15.	O objetivo geral do projeto de pesquisa consistia na análise da situação atual da Enfermagem no Brasil buscando conhecer a sua dinâmica no recente contexto sócio económico e político brasileiro (peça 26, p. 9) .
16.	Segundo informado em documento preliminarmente remetido pela pesquisadora da Fiocruz Maria Helena Machado, para o desenvolvimento do projeto, haveria participação do Ministério da Saúde, da Escola Nacional de Saúde Pública Sérgio Arouca e da Associação Brasileira de Enfermagem (peça 48, p. 41) .
17.	A proposta encaminhada para análise pelo então presidente do Cofen, Manoel Carlos Neri da Silva (peça 26, p. 8) , redundou nos exames procedidos pela Coordenadora da Câmara Técnica de Educação e Pesquisa do Cofen, Dorisdaia Carvalho de Humerez. O Parecer CTEP 010/2009, de 6/11/2009, de autoria da pesquisadora apontou a existência de impeditivos para a celebração do convênio, conforme lista exemplificativa abaixo (peça 26, pp. 9-12) : 
a) ausência de cálculo amostral para determinação orçamentária de recursos humanos e materiais;
b) não apresentação do instrumento de coleta de dados: 
c) especificação da contribuição/competência de cada entidade parceira e conveniada;
d) indefinição de autoria dos produtos resultantes desse estudo;
e) indefinição dos referenciais teóricos que fundamentariam a análise de dados;
f) ausência de memória de cálculo para definição orçamentária;
g) não especificação da base de cálculo que definiu os valores, bem como a fonte utilizada como referência de custos.
18.	A pesquisadora alerta ainda para a possibilidade de se minimizar os custos inicialmente estimados por meio da utilização de profissionais da própria Fiocruz e de instituições parceiras, situação que requereria um maior esclarecimento por parte da proponente (peça 48, pp. 41-42) .
19.	Em resposta ao parecer, a Fiocruz enviou, em 18/12/2009, novo expediente ao Presidente do Cofen, no qual solicitava que se desconsiderasse o documento inicialmente apresentado por se tratar de projeto preliminar (peça 48, pp. 41-42) . Por consequência, o documento definitivo foi remetido em março de 2010 e, novamente, encaminhado para análise e emissão de parecer técnico (peça 26, pp. 16-32, e peça 48, p. 42) .
20.	O projeto definitivo, embora suprisse algumas dúvidas de natureza acadêmica, aumentava o valor final dos custos para R$ 4.520.692,00 (peça 26, p. 14 e pp. 28-30) . A Conselheira Rita de Cássia Chamma, responsável pelo novo exame, assinala a ausência de definição quanto à competência/participação das entidades parceiras; a indefinição dos referenciais teóricos que fundamentariam a análise de dados e a falta de clareza dos itens componentes do orçamento; e condicionou a celebração do convênio ao detalhamento das despesas previstas (peça 48, pp. 41-43) .
21.	Quando da apreciação da matéria, em março de 2010, no Plenário do Cofen, e indagado a respeito das dúvidas constantes do projeto definitivo, o Presidente Manoel Carlos Neri da Silva pugnou pela aprovação do convênio e destacou que as dúvidas seriam sanadas quando da celebração do instrumento formalizador, que seria submetido à nova apreciação do Plenário (peça 48, p. 42) .
22.	Em junho de 2011, no processo administrativo constituído para o acompanhamento do ajuste, identifica-se que o Presidente do Cofen aprovou o pré-empenho, no valor de três milhões de reais. Novamente, a pesquisadora Dorisdaia Carvalho de Humerez elabora parecer em que reitera a necessidade do detalhamento do orçamento ou de apresentação de demonstrativo de valores, bem como a identificação dos recursos humanos para a execução das atividades (peça 26, pp. 35-36) .
23.	Submetida a matéria à Procuradoria Geral do Cofen, o Procurador dispensou o exame da matéria pela Assessoria Técnica - ASTEC e determinou o envio do processo para a emissão de parecer jurídico pela Divisão de Licitações e Contratos - DLC, que, ao final, concluiu por atendidas as exigências legais e considerou que o convênio já havia sido aprovado pelo Plenário (peça 48, pp. 42-43) .
24.	A Conselheira Dorisdaia Carvalho de Humerez encaminhou novo parecer alertando a necessidade de reapreciação técnica do projeto de pesquisa, em 22/7/2011. Em 27/7/2011, empenhou-se R$ 1.520.692,00 à Fundação de Amparo à Pesquisa e Extensão Universitária sediada no Rio de Janeiro - instituição diversa da Convenente. O Chefe de Assessoria Técnica do Cofen, Cláudio Roberto Rebelo de Souza, anuiu à liberação dos recursos à Fiocruz (peça 48, pp. 45-46) . 
25.	Até o final dos trabalhos da auditoria realizada por este Tribunal, o Cofen havia transferido R$ 4.52 milhões à entidade; assumiu encargos adicionais de R$ 187 mil; renovou o prazo de vigência inicialmente de julho de 2013 para julho de 2015; e não cobrou a prestação de contas ou exigiu o resultado do convênio (peça 48, pp. 45-46) .
Razões de justificativa de Manoel Carlos Neri da Silva, Presidente do Cofen (peça 368) 
Condutas: a) aprovou a celebração e firmou o Convênio de Cooperação Financeira 2/11; b) desconsiderou, no ato, o compromisso que a firmara perante o Plenário do Cofen de esclarecer as dúvidas suscitadas por aquele Colegiado até o final da tramitação do processo administrativo; c) desconsiderou as recomendações da conselheira responsável pela coordenação da Câmara Técnica de Educação e Pesquisa do Cofen sobre a reanálise técnica do projeto de pesquisa em relação ao orçamento (peça 53) .
26.	O então Presidente do Cofen assevera que a celebração do ajuste se encontra amparada na Resolução 242, de 31/8/2000, que trata do Regimento Interno da entidade. Assim, de acordo com o art. 13, inciso XXIX, c/c com o art. 23, incisos I e XX, compete ao Plenário a autorização de convênios e contratos de assistência técnica e financeira; e a formalização, a execução das decisões do plenário são de competência do Presidente do Cofen (peça 398, p. 7) .
27.	Narra que somente em 15/2/2012, por força do novo Regimento Interno aprovado pela Resolução Cofen 421/2012, art. 25, inciso XVII, as atribuições relativas à assinatura de contratos passaram a ser exercida em conjunto pelo Presidente e Primeiro Tesoureiro.
28.	Ademais, ressalta que a celebração do convênio foi autorizada pela 385ª Reunião Ordinária do Plenário - ROP, em março de 2010 (peça 398, p. 8) .
29.	Quanto ao descompromisso com as dúvidas suscitadas durante a discussão no colegiado, entende que a aprovação da celebração do convênio superava quaisquer imprecisões ou questionamentos suscitados até aquele momento (peça 398, p. 8) .
30.	Sopesa que na estrutura organizacional do Cofen, convênios, termos de cooperação, contratos, entre outros, tramitam pelos órgãos de apoio técnico, controle interno e jurídico, além das Câmaras Técnicas quando envolvem matéria especializada, até serem apreciados pelos Conselheiros em reunião plenária - mais alta instância do Cofen. 
31.	Também afirma não ter desconsiderado as recomendações da Conselheira responsável pela Coordenação da Câmara Técnica de Educação e Pesquisa - CTEP, que, em dois pareceres, apontava a necessidade de "reanálise técnica do projeto de pesquisa" em razão das fragilidades das informações referentes ao "orçamento constante do Plano de Trabalho". Informa que este posicionamento se relaciona ao projeto preliminar encaminhado para consulta, e não sobre a versão definitiva (peça 398, p. 8) .
Análise
32.	Não procedem os argumentos do recorrente. 
33.	O conjunto probatório dos autos, sobretudo o processo administrativo relativo ao ajuste, que se localiza à peça 26, sinaliza para a prática de gestão temerária por parte do então Presidente do Cofen. Isto porque o ato administrativo discricionário deve ser motivado, o que implica na necessidade de se amparar a decisão na esfera administrativa sobre razões fáticas e jurídicas que autorizam a sua prática. 
34.	Nesse sentido, os documentos que integram o procedimento administrativo demostram que a decisão pela aprovação/celebração do ajuste se mostrou negligente nos moldes em que fora proposta. Veja-se que não se está a cogitar a possibilidade jurídica da celebração do convênio de cooperação financeira, mas a insuficiência de informações técnicas e jurídicas que amparassem a regular execução do ajuste, nos termos em que fora aprovado.
35.	Ao se submeter o projeto preliminar ao crivo técnico, o Parecer 502/2009 concluiu por omissões, lacunas de informações que colocariam a administração e o projeto em risco e impediriam a conclusão por sua aprovação, a exemplo da ausência de definição clara das rubricas das despesas, da metodologia a ser empregada, do fundamento teórico e dos profissionais destacados para as atividades. 
36.	Na tentativa de afastar os questionamentos, a Fiocruz justifica se tratar de um projeto preliminar e encaminha o documento supostamente definitivo que, novamente analisado pela área técnica, redunda na mesma conclusão anterior, qual seja, a imprescindibilidade de maior detalhamento da metodologia e do orçamento do projeto (peça 26, pp. 9-18) . Demais disso, o projeto definitivo aumentou o valor inicial do acordo de R$ 4.005.340,00 para R$ 4.520.692,00, sem justificativas suficientes para tanto.
37.	Analisado o assunto no Plenário do Cofen, o então Presidente defendeu a aprovação do projeto, e, em relação aos questionamentos suscitados pelos pareceres técnicos e pelos Conselheiros presentes na reunião, esclareceu que as dúvidas seriam dirimidas ao longo da instrução do procedimento administrativo e o assunto seria novamente submetido ao Plenário (peça 26, p. 19) .
38.	Afora isso, o Plenário autorizou a celebração do convênio, contudo a formalização estava condicionada ao esclarecimento das dúvidas suscitadas no Parecer CTEP 010/2009, de 6/11/2009 (peça 26, p. 9-12) , no qual se apontara que a proposta apresentava várias pendências que não permitiam a celebração do convênio nos termos propostos (peça 280, p. 17) . 
39.	No que toca ao amparo normativo suscitado pelo recorrente, o art. 13, inciso XXIX, da Resolução Cofen 242/2000 determina como competências de o Plenário autorizar a celebração de acordos, filiação, convênios e contratos de assistência técnica e financeira com Órgãos ou Entidades Públicas e Privadas, nacionais e internacionais. 
40.	Complementarmente, o inciso I do art. 23 da Resolução Cofen 242/2000 determina à Presidência supervisionar as atividades do Sistema Cofen/Corens, cumprindo e fazendo cumprir a legislação e as determinações do Plenário e da Diretoria. Ora, o Plenário havia condicionado a celebração do ajuste à dissolução das dúvidas suscitadas na 385ª ROP. 
41.	Uma vez não cumprida a condição acordada, a omissão configura ato de gestão temerária pela violação à legalidade e ao dever objetivo de cautela do administrador da coisa pública, pois ao celebrar o convênio com as fragilidades técnicas apontadas, assumiu riscos desnecessários de prejuízos ao erário, tais como aqueles ressaltados pela unidade técnica: obstáculos ao acompanhamento da execução do certame dada a ausência do detalhamento das atividades e custos correspondentes, e em razão da falta do cronograma físico-financeiro do projeto; atraso na execução, o que redundou na prorrogação do prazo inicial de vigência de junho de 2013 para junho de 2015; transferências dos recursos de forma antecipada, sem a comprovação da contraprestação em serviços; não comprovação da realização de despesas; não entrega do objeto executado, até a data da fiscalização realizada pelo TCU.
42.	Quanto ao suscitado princípio de segregação de funções, o fato de ter agido com respaldo em pareceres técnicos e/ou jurídicos não exime o gestor de ser responsabilizado pela prática de ato irregular, uma vez que lhe cabe decidir sobre a conveniência e a oportunidade de efetivar o procedimento administrativo, mormente aqueles concernentes a contratações aptos a gerar pagamentos (Acórdão 1984/2014-TCU-Plenário, Rel. Min. José Múcio Monteiro; Acórdão 1001/2015-TCU-Plenário, Rel. Min. Benjamin Zymler) .
43.	No entanto, o que se observa é que os pareceres técnicos emitidos após a reunião do plenário foram sumariamente ignorados e, na mesma linha dos posicionamentos anteriores, sinalizavam fragilidades técnicas à contratação, a exemplo da necessidade de se apresentar o orçamento detalhado que demonstrasse a composição dos recursos humanos e financeiros/custos envolvidos no projeto (peça 26, pp. 35-36) .
44.	Ainda, mesmo tendo ciência das fragilidades técnicas, o parecer jurídico aprovou a celebração do convênio sem elementos essenciais ao projeto, a exemplo da ausência da definição clara do objeto, de plano de trabalho, e de minuta do instrumento a ser formalizado. No tocante à culpabilidade, restam devidamente demonstrados os prejuízos/riscos à Administração - impossibilidade de se acompanhar a execução do acordo e de se avaliar a economicidade dos custos envolvidos no projeto. As condutas culposas e negligentes encontram-se devidamente caracterizadas, bem como o liame causal - aprovação do ajuste sem todos os elementos necessários a demonstrar a adequação técnica e financeira; bem como não providenciar/exigir que as dúvidas técnicas, financeiras e jurídicas, suscitadas pelo plenário, fossem respondidas pelas áreas correspondentes. 
45.	Assim, as razões recursais não se mostram suficientes a afastar a responsabilidade do recorrente.
Razões de justificativa de Cláudio Roberto Rebelo de Souza, Chefe da Assessoria Técnica do Cofen (peça 354) 
Conduta: a) requereu a liberação da 2ª parcela do convênio, no valor de R$ 1.500.000,00 sem a comprovação da boa e regular aplicação dos recursos anteriormente repassados; b) elaborou pareceres (21/12/2012) em que assegurou ao Presidente do Cofen que não haveria obrigatoriedade da apresentação da prestação de contas dos recursos liberados em função da primeira parcela do ajuste, fundamentando-se na IN 1/1997, norma não aplicável ao instrumento (peça 64) .
46.	O recorrente afirma não ter requerido o pagamento, que tal requerimento não existe nos autos e que não detinha competência para tanto. Informa que o documento apontado como prova pela auditoria apenas enumera os desembolsos programados em função do contrato, e que o pagamento da 2ª parcela do convênio seria possível após a análise e parecer da divisão de Controle Interno (peça 354, p. 4) .
47.	Para corroborar o alegado, colaciona cópia de memorandos e destaca que o posicionamento da Controladoria-Geral/Controle Interno do Cofen concluiu que o repasse da segunda parcela não estava vinculado à prestação de contas, conforme IN 1/1997 (peça 354, pp. 4-6) .
48.	Assevera que a IN 1/1997 não é aplicável ao caso, nem a Portaria MPOG 127/2008, eis que o Cofen não é autarquia integrada ao Siconv, dado que suas receitas não constam do orçamento da União (peça 354, p. 6) .
Análise
49.	De início, convém reviçar que ao Administrador é permitida a ação dentro dos baldrames legais, nos termos do princípio da legalidade. Portanto, o Cofen não poderia celebrar convênios sem que se restassem definidas as normas que o ampararia. 
50.	Sob o enfoque das regras que regulam a relação jurídica em exame, a gestão orçamentária e financeira dos conselhos profissionais deve se pautar na legislação norteadora da Administração Pública Federal (Acórdão 1247/2008-TCU-Plenário, Rel. Min. Marcos Bemquerer) . Ainda, no entendimento do Tribunal, os conselhos de fiscalização profissional, considerando sua natureza autárquica e a capacidade tributária ativa, submetem-se ao regime da Lei 8.666/1993. 
51.	Nessa linha de raciocínio, tem-se que o art. 116 da Lei 8.666/1993 determina a aplicação das regras às licitações e contratos aos convênios, acordos e ajustes celebrados por entidades da Administração Pública.
52.	Segundo determina o § 3º do art. 116 da Lei 8.666/1993, as parcelas de um convênio serão liberadas em estrita conformidade com o plano de aplicação aprovado, exceto nos casos em que restarão retidas até o saneamento de irregularidades. Veja-se que a Lei de Licitações determina a fiscalização da execução do objeto, que deve estar em conformidade com a previsão no plano de trabalho, como condição para a liberação de parcelas de recursos a serem transferidas em razão de convênios firmados.
53.	Afora isso, o Termo do Convênio previa expressamente a aplicação da Portaria Interministerial 127/2008 ao ajuste firmado (peça 26, p. 45) .
54.	Outrossim, a Portaria Interministerial 127/2008 incide sobre os convênios, contratos de repasse e termos de cooperação celebrados pelos órgãos e entidades da Administração Pública Federal com órgãos ou entidades públicas ou privadas sem fins lucrativos para a execução de programas, projetos e atividades de interesse recíproco que envolvam a transferência de recursos financeiros oriundos do Orçamento Fiscal e da Seguridade Social da União.
55.	Ademais, a Portaria Interministerial 127/2008 determina a fiscalização da execução do objeto pactuado e a comprovação da boa e regular aplicação dos recursos, no prazo da vigência do convênio e da apresentação da prestação de contas (arts. 54, 55 e 56) . 
56.	Não bastasse, o Termo do Convênio 2/11 estabelece o aporte financeiro do Cofen no valor total de R$ 4.520.692,00 e a liberação dos recursos por meio de três parcelas, sendo a 1ª parcela de R$ 1.520.692,00 cinco dias após a assinatura do termo; a 2ª (até 20/3/2012) e a 3ª (até 20/11/2012) parcelas no valor de R$ 1.500.000,00. 
57.	Complementarmente, a Cláusula Sexta determina que as parcelas dos repasses de valores seriam liberadas após a comprovação da boa e regular aplicação da parcela anteriormente recebida, na forma da legislação aplicável (peça 26, p. 46) .
58.	Ainda, a Cláusula Sétima dispõe que os repasses de valores seriam liberados em estrita conformidade com o plano aprovado, e ficariam retidas enquanto não comprovada a boa e regular aplicação da parcela anteriormente recebida, na forma da legislação aplicável (peça 26, p. 46-47) .
59.	Por consequência, o próprio Convênio de Cooperação Financeira 2/11 não admitia a liberação da parcela subsequente sem a comprovação da boa e regular aplicação dos recursos anteriormente transferidos.
60.	No que concerne à culpabilidade do recorrente, mormente em relação as condutas, em diversas ocasiões, o gestor de contratos, Cláudio Roberto Rebelo de Souza, se posicionou favoravelmente à liberação da segunda parcela do convênio, sem que houvesse comprovada a regular execução dos serviços que deveriam ser arcados com os recursos já transferidos (peça 26, p. 78, p. 79, p. 80-82, peça 26, p. 113-119) .
61.	No que toca à culpabilidade, identificam-se atos que configuram sua conduta, conforme se descreve. O recorrente subscreve o Memorando 197/2012 de 5/7/2012 (peça 26, p. 80) em que noticia a inserção no procedimento administrativo do Relatório da Coordenação de Pesquisa elaborado pela Dra. Maria Helena Machado, da Fiocruz (peça 26, pp. 81-82) . Trata-se do 1º Relatório das Atividades da Pesquisa do Perfil da Enfermagem no Brasil, em que a Fiocruz informa atrasos internos na liberação dos recursos do acordo, que foram finalmente disponibilizados em dezembro de 2011, o que gerou atrasos nas atividades de pesquisa que envolvia contratação de pessoal para a criação de sistemas de informação e banco de dados, criação e página na internet, equipe estatística, design, etc. (peça 26, pp. 70-76) .
62.	Em seguida, subscreve o Memorando 246/2012, de 21/8/2012, em que se posiciona favoravelmente à liberação dos recursos mesmo sem qualquer informação adicional sobre a execução das atividades, ou seja, sem dados relativos à contraprestação de serviços por parte da Fiocruz, que, contrariamente ao posicionamento do gestor, informou em fevereiro de 2012 (peça 26, p. 20) que o desenvolvimento das atividades estava atrasado.
63.	Ora, os documentos elaborados eram encaminhados para a Controladoria e para o Departamento Financeiro e de Contabilidade e certamente serviram de fundamento para a tomada de decisão favorável à liberação da parcela de recursos subsequente. 
64.	Por sua vez, a soma de todas as condutas relativas à liberação dos recursos, sem a contraprestação dos serviços comprovada, contribuiu diretamente para o resultado impugnado, qual seja a liberação do valor integral do projeto sem que a pesquisa houvesse sido concluída e entregue ao Cofen. 
65.	Comprovada a conduta do recorrente, o resultado e o nexo de causalidade, e na ausência de elementos capazes de modificar o entendimento do Tribunal, as razões recursais ora oferecidas não merecem ser acolhidas.
Razões recursais de Antônio Marcos Freire Gomes, Tesoureiro do Cofen (peça 360) 
Conduta: a) emitiu em conjunto com a presidente do Cofen a Nota de Empenho 1508, de 7/5/2012, pela qual aprovou, sem haver motivado a decisão, a assunção de despesas pelo Cofen dos gastos com a postagem de questionários da Pesquisa Perfil da Enfermagem, desconsiderando que, nos termos do Plano de Trabalho apresentado pela Fiocruz, caberia ao convenente incumbir-se do "planejamento, execução, apuração e divulgação da pesquisa", sem que houvesse qualquer previsão de que caberia ao Cofen arcar com esse ou qualquer outro custo adicional para a execução da Pesquisa Perfil da Enfermagem (peça 60) .
66.	O recorrente ressalta que o projeto elaborado pelos técnicos da Fiocruz foi aprovado e autorizado pelo Comitê de Ética em Pesquisa da Escola Nacional de Saúde Pública Sérgio Arouca da Fiocruz para ser executado através do protocolo de pesquisa CEP-ENSP n° 09/10- CAAE-000-9.0.031.000-10 e revisado por técnicos do Conselho Federal de Enfermagem - Cofen, nas suas diversas áreas de competência (peça 360, p. 3) . 
67.	Explica se tratar de estudo amparado em conhecimento e segurança cientifica de um trabalho concebido e orquestrado com maestria por uma instituição de referência nacional /internacional, cujos resultados impactariam em auxiliar as novas políticas de saúde, com reflexos positivos não só na assistência de enfermagem prestada à população, mas para a própria qualidade de vida dos profissionais de enfermagem (peça 360, p. 3) .
68.	Destaca não ter participado da aprovação ou da autorização do estudo, nem das regras pactuadas pelo Plenário do Cofen para a execução dos trabalhos, no que salienta a participação de diversos setores competentes que contribuíram para a execução do projeto, sem que nada fosse impugnado ou detectado qualquer vício na construção ou tramitação dos trabalhos (peça 360, pp. 3-4) .
69.	Nesse diapasão, pondera que a nota de empenho emitida se fundamentou no conjunto de cooperação funcional, na boa-fé, na autorização para as despesas necessárias com a postagem de questionários da pesquisa de perfil da enfermagem, com confiança nas análises, despachos e pareceres exarados pelos servidores da autarquia - menciona o despacho autorizativo das despesas, subscrito pela Presidente do Cofen à época - Márcia Krempel (peça 360, p. 4) .
70.	Assim, com base no princípio da segregação de funções, obtempera que se havia vícios na condução dos trabalhos, seriam de difícil percepção, dada a participação dos diversos setores envolvidos e impossibilidade de que autoridades superiores revisassem todo o trabalho executado por subordinados (peça 360, pp. 4-5) .
71.	Reproduz excerto do Acórdão 2498/2010-TCU-Plenário, Rel. Min. José Jorge, em que o Tribunal decidiu pela impossibilidade de se responsabilizar o dirigente máximo em função dos atos praticados por subordinados, pugna pela aplicação de excludente de culpabilidade - inexigibilidade de conduta diversa em razão de ter agido em lugar de um homem médio (peça 360, pp. 5-11) .
72.	Ainda nessa linha, colaciona trecho do Acórdão 2098/2007-TCU-Primeira Câmara, Rel. Min. Augusto Nardes (peça 360, pp. 11-14) .
73.	Assevera que as manifestações de diversos setores ampararam a tramitação do projeto pela tesouraria, setor responsável pela administração de diversos contratos, o que também demonstra a impossibilidade de um gestor médio atuar naquela repartição sem confiar nos dados fornecidos por subordinados ou pelos setores diversos responsáveis pelas manifestações (peça 360, p. 14) .
74.	Alega ainda que, na hipótese de que vícios fossem detectados naquela altura da execução do projeto, quando liberados mais de 60% dos recursos previstos, a paralisação dos recursos poderia ocasionar um prejuízo maior de três milhões de reais aos cofres da Autarquia (peça 360, p. 15) .
75.	Informa que o Acórdão determinou a instauração de Tomada de Contas Especial pelo Cofen para que se identificassem os responsáveis por eventuais prejuízos na execução do projeto, o que afasta a sua responsabilidade, uma vez que não teria sido responsável por condutas antieconômicas (peça 360, p. 15) .
Análise
76.	Os atos praticados por um Tesoureiro não são de mero expediente, sendo necessária a motivação e os fundamentos para a decisão. 
77.	A questão da responsabilidade pela despesa de envio de questionários é matéria controversa nos autos, conforme se depreende de breve histórico a seguir.
78.	Em 17/4/2012, o Gestor do Convênio 2/2011, Cláudio Roberto Rebelo de Souza, elaborou a Nota Técnica acerca da despesa da postagem, no valor de R$ 187.000,00, para que a convenente enviasse os questionários da pesquisa pelos Correios. Seriam enviados cinquenta mil questionários, com estimativa de retorno de 35 mil respostas. Todas as despesas de postagem ficariam a cargo do Cofen (peça 26, p. 91-92) . 
79.	À vista disso, em 24/4/2012, a então presidente Márcia Cristina Krempel solicitou informações sobre o andamento da pesquisa e quanto ao atendimento ao cronograma das etapas realizadas (peça 26, p. 93) . 
80.	Em resposta elaborada em 25/4/2012, o Gestor do Convênio 2/2011 não informa sobre o andamento das atividades e reitera para a Presidência e para o departamento financeiro que a postagem dos questionários necessitaria de R$ 187 mil, e que a despesa ocorreria às expensas do Cofen, acrescentando que já consultara o Departamento Financeiro/Setor de Contabilidade e que este assegurara existir dotação orçamentária (peça 26, p. 94-98) . 
81.	Em 2/5/2012, a então Presidente do Cofen autoriza a despesa e encaminha o processo ao Controle Interno para manifestação a respeito da liberação de recursos para a despesa com a Empresa de Correios e Telégrafos - ECT (peça 26, p. 98) .
82.	Em 7/5/2012, foi emitida a Nota de Empenho 1508, no valor de R$ 187 mil, tendo por objeto "serviço de postagem dos questionários da Pesquisa do Perfil da Enfermagem" (peça 26, p. 99) . 
83.	Segundo a Divisão de Controle Interno, no Memorando 48/2012, de 15/5/2012, com relação à liberação de recursos aos Correios destinados a custear o envio de questionários específicos aos profissionais da enfermagem, destacou que o plano de trabalho constante do Convênio de Cooperação Financeira firmado com a Fiocruz não apresentava detalhamento suficiente a demonstrar se o valor total destinado à pesquisa (R$ 4.250.692,00) não abarcava o custo do envio dos questionários. Ao final, o documento solicita o esclarecimento da dúvida e alerta a possibilidade de que se incorra em gastos desnecessários (peça 26, p. 100-101) . 
84.	Em resposta, o Gestor do Convênio, Cláudio Roberto Rebelo de Souza esclarece que a despesa fora excluída do novo projeto apresentado pela Fiocruz, e constaria expressamente que os questionários seriam enviados pelo Cofen. Assim, pugna que a despesa seria arcada pela Autarquia. Ao final do documento, afirma que não seriam assumidas despesas desnecessárias (peça 26, pp. 103-104) .  Em 24/5/2012, a então presidente Márcia Cristina Krempel declarou-se ciente dos fatos e determinou a adoção das demais providências (peça 26, p. 128) .
85.	Assim, para os gestores, a responsabilidade pelo envio dos questionários era do Cofen. 
86.	Todavia, diversamente do entendimento, segundo consta da Metodologia que integra a versão definitiva do Plano de Trabalho, os dados seriam coletados por meio de questionários específicos encaminhados aos profissionais selecionados na amostra. Ora, se a elaboração dos questionários e o exame das respostas eram atividades relacionadas ao projeto de pesquisa, por via de consequência, também era sua a responsabilidade pelo encaminhamento dos documentos aos entrevistados (peça 26, p. 27) .
87.	Nessa linha, veja-se que na primeira proposta de projeto apresentada pela Fiocruz, havia a previsão de gastos com postagem no valor de R$ 154.000,00 no item relativo a Despesas Gráficas e de Insumo - Pesquisa Perfil da Enfermagem no Brasil (peça 26, p. 5) . Assim, a despesa integrava o montante previsto para a execução do projeto, no valor inicialmente previsto de R$ 4.005.340,00, que seria repassado pelo Cofen à Fiocruz. 
88.	Na segunda proposta encaminhada ao Cofen, considerada definitiva, não havia o detalhamento de gastos estipulados, houve expressivo e injustificado incremento no valor final do convênio que passou para R$ 4.520.692,00, sem que houvesse a discriminação dos custos e das despesas, a exemplo da postagem dos questionários. Todos os serviços encontravam-se previstos em uma única rubrica Serviços de Terceiros - Pessoa Jurídica (peça 26, p. 25-31) . 
89.	Por consequência lógica do incremento injustificado dos custos do projeto e da ausência de previsão expressa do serviço que antes se encontrava discriminado expressamente, conclui-se que a despesa de postagem era obrigação da Fiocruz.
90.	No que concerne à conduta do Tesoureiro, de acordo com a Resolução Cofen 421/2012, que trata do Regimento Interno da Autarquia, competia à Tesouraria dirigir e supervisionar os serviços financeiros, além de acompanhar a execução do orçamento da entidade. 
91.	No caso em comento, o Tesoureiro emitiu o empenho amparado na autorização da despesa pela Presidência do Cofen, na data de 2/5/2012. A submissão de despesas ao crivo do controle interno não fazia parte do rito ordinário da tramitação da despesa para pagamento pela Tesouraria. Outrossim, o empenho fora emitido antes da manifestação da Divisão do Controle Interno. Assim, as dúvidas suscitadas em relação à possibilidade de duplicidade de gastos não eram de conhecimento do Tesoureiro, quando da prática do ato. Consoante se verificou do breve histórico dos fatos, a responsabilidade pelas despesas era assunto controverso.
92.	Demais disso, o empenho se encontrava fundamentado pela necessidade do envio dos questionários para a realização do projeto de pesquisa (nota elaborada pelo Gestor do Convênio) e pela autorização expressa da Presidente/Dirigente Máximo da entidade. Assim, o ato encontrava-se motivado, ainda que revestido da fragilidade concernente à ausência de instrumento legal que amparasse a despesa.
93.	Complementarmente, do Relatório de Auditoria, vê-se que nenhuma das causas da ocorrência do achado fundamentam a responsabilização do Tesoureiro, eis que refogem à sua competência. Senão, veja-se: aprovação de celebração de convênios/aditivos na ausência de pareceres técnicos e/ou jurídicos ou dos documentos que deveriam suportar suas análises. Ausência de parecer técnico conclusivo. Inexistência de projeto básico/termo de referência. Falta de registro no Siconv de atos e procedimentos relativos ao convênio. Inexistência de análises detalhadas de custo do objeto conveniado. Inexistência de avaliação quanto à viabilidade da execução do objeto proposto. Fiscalização insatisfatória de convênios. Inobservância das condições e vedações legais para celebração de convênios.
94.	As circunstâncias - matéria controvertida, nota técnica e autorização da despesa pela autoridade máxima - mitigam a gravidade da conduta do recorrente, não sendo razoável se exigir conduta diversa, o que possibilita a aplicação ao caso de excludente de culpabilidade. 
95.	Assim, conclui-se pelo provimento ao recurso para afastar a responsabilidade do Tesoureiro.
Razões recursais de Joaby Gomes Ferreira, Procurador Geral do Cofen (peças 361 e 362) 
Conduta: a) remeteu a matéria relativa às condições para a celebração do convênio ao exame da Divisão de Licitações e Contratos do Cofen, e dispensou a prévia análise técnica, apesar das recomendações de dois pareceres para uma reapreciação em razão de fragilidade das informações referentes ao orçamento constante do Plano de Trabalho. Posicionou-se favoravelmente à celebração do Convênio de Cooperação Financeira 2/11 (peça 66) .
96.	O recorrente alega que sua concordância com os pareceres emitidos nos autos se tratava de simples opinião, no que encaminhava o processo para o Presidente do Cofen, a quem competia a aprovação e a decisão administrativa quanto ao pleito para a realização do evento (peça 361, p. 11) .
97.	Tece histórico da organização interna da Autarquia. Narra que a Resolução Cofen 71/1981 instituiu o Fundo para Estudos, Aperfeiçoamento e Aprimoramento Profissional na Área de Enfermagem, e a Resolução Cofen 157/1992 instituiu o Fundo de Apoio à Fiscalização do Exercício Profissional na Área da Enfermagem. Os programas visavam cobrir a falta de experiência dos servidores da instituição para firmar convênios e repasses financeiros. 
98.	Conta que em 2000, a Resolução 234/2000 criou o Fundo de Apoio à Atividade Administrativa dos Conselhos Regionais de Enfermagem. Em 2007, os repasses financeiros eram realizados de forma direta para conta corrente, sem que o ato fosse precedido da assinatura de qualquer pacto ou termo de cooperação entre as partes. Trabalhava-se empiricamente, com total desconhecimento e inobservância das leis e normas disciplinadoras da matéria. 
99.	A partir de 2008, com a reorganização administrativa do Cofen, introduziu-se modelos de convênio para a efetivação de cooperação financeira e/ou técnica no âmbito da Resolução Cofen 334/2008, posteriormente aperfeiçoada pela Resolução Cofen 343/2009 (peça 361, p. 13) .
100.	Conclui que as impropriedades detectadas no período decorrem do processo de aprendizado, da implementação de novas rotinas, da ausência da capacitação necessária dos servidores e colaboradores, e não da má-fé (peça 361, p. 14) .
101.	Ressalta que o Convênio firmado com a Fundação Oswaldo Cruz decorreu de aprovação, por unanimidade, dos Conselheiros membros do Plenário do Cofen na 385ª Reunião Ordinária Plenária, realizada nos dias 24, 25 e 26/3/2010, no valor de R$ 4.520.622,00 (peça 361, p. 14) .
102.	Assevera que as pesquisadoras Dorisdaia Humerez, Maria Goretti David Lopes e Ana Lúcia, se manifestaram firmemente na defesa pela realização do projeto, o que colaborou para a aprovação do projeto pelos membros do plenário na reunião de março de 2010. Ainda, por sugestão das Conselheiras Ivone Martins de Oliveira e Ivete dos Santos Barreto, narra que restou decidido o acompanhamento do convênio por parte da CNTS - Confederação Nacional dos Trabalhadores da Saúde. Contudo, o parecer de Dorisdaia Humerez teria perdido a sua eficácia diante da correspondência da Fiocruz, datada de 18/12/2009, em que se informava que o Projeto Perfil da Enfermagem no Brasil, encaminhado anteriormente se tratava como preliminar, apenas para consulta da Presidência (peça 361, pp. 15-16) .
103.	Desta forma, a aprovação sem qualquer ressalva do convênio em 2010 resultou da superação dos questionamentos anteriores ao projeto, e em momento anterior aos pareceres do advogado da Divisão de Licitações e Contratos do Cofen, o que demonstra que os atos praticados, após a autorização da contratação, configuravam meras opiniões (peça 361, p. 16) .
104.	Aduz que os pareceres jurídicos foram emitidos pelo Advogado da DLC do Cofen e aprovado pelo Procurador-Geral daquela Autarquia Federal, depois de novo parecer exarado por Dorisdaia Humerez, superando as questões anteriormente apontadas; e, depois do parecer da ASTEC - Assessoria Técnica do Conselho Federal de Enfermagem em razão do documento definitivo apresentado pela Fiocruz (peça 361, p. 17) . 
105.	Reafirma que os questionamentos técnicos haviam sido superados em razão da discussão e aprovação da matéria pela 385ª Reunião Ordinária Plenária do Conselho Federal de Enfermagem, e que, naquela oportunidade o Presidente esclareceu que eventuais dúvidas seriam resolvidas quando da assinatura do Convênio, que passaria pela aprovação do Plenário (peça 361, p. 21) .
106.	Obtempera que o parecer jurídico 218/2011, de 20/7/2011, foi elaborado analisando todas as questões jurídicas, fundamentadamente, não sendo de sua competência a análise das questões técnicas, especializadas, as quais cabiam aos órgãos técnicos respectivos, em razão dos questionamentos levantados pela Conselheira Dorisdaia (peça 361, p. 23) .
Análise
107.	Para o recorrente, uma vez que a celebração do convênio já havia sido autorizada pelo Plenário do Cofen, seria lógica a dispensa do encaminhamento do processo ao exame da área técnica e a opinião jurídica seria apenas para cumprimento das formalidades exigidas no processo.
108.	Não lhe assiste razão. O Plenário do Cofen autorizou a celebração da avença por meio da 385ª ROP, uma vez que a matéria foi submetida ao seu escrutínio em atenção ao inciso XXIX do art. 13 da Resolução 242/2000 - Regimento Interno. No entanto, não foram avaliados/aprovados os detalhes técnicos e os requisitos jurídicos, já que estas informações seriam elaboradas/detalhadas no decorrer da instrução processual pelas áreas competentes, consoante ressaltado pelo Presidente da entidade na reunião plenária. Tanto assim, que o Presidente do Cofen defendeu a aprovação do projeto, mesmo com as dúvidas e ressalvas apontadas pelas pesquisadoras, com a indicação de que o processo de celebração do ajuste responderia a todas as questões suscitadas de forma exauriente.
109.	O Procurador afastou um novo exame técnico em razão do Parecer 460/2011 elaborado por Dorisdaia Humerez, em 12/7/2011 (peça 26, pp. 35-38) . Entretanto este parecer sinalizou a existência de omissões e lacunas a serem perquiridas, a exemplo da necessidade de se estabelecer o orçamento em termos de recursos financeiros e humanos e a sua correspondência com a execução das atividades; bem como resta o alerta para que seja delimitada a competência de cada entidade que o apoia (peça 26, p. 36) .
110.	Não bastasse, o exame técnico não podia ter sido afastado, eis que essencial para perscrutar pela conformidade legal e econômica da avença, a exemplo da delimitação clara do objeto, das atividades, das condições de execução, da seleção de amostras, do resultado esperado, do orçamento do Plano de Trabalho a fim de demonstrar a economicidade dos custos e das despesas relacionados ao projeto, e propiciar o controle da execução do objeto firmado. 
111.	Da mesma forma, competia à área jurídica analisar se havia pendências técnicas que impediriam a execução ou a legalidade do ajuste. No caso, o parecer existente (Dorisdaia Humerez) demonstrava que o detalhamento do orçamento não identificava a correspondência entre as atividades e os serviços e as rubricas de custos genéricas previstas. Nessa linha, o orçamento do projeto se mostrava bastante sintético e não definia claramente os serviços que integravam as despesas, situação que levou inclusive à assunção pelo Cofen dos custos dos serviços de postagens dos questionários encaminhados aos profissionais de enfermagem.
112.	Ademais, o projeto não contemplava o cronograma de desembolso indicando, claramente, em relação aos quantitativos, as metas e produtos, a descrição dos recursos financeiros a serem despendidos em cada etapa do projeto. Outrossim, não fora definido o tamanho da amostra para efeito de delimitação da pesquisa, ou mesmo esclarecido o papel que cabia a cada entidade apoiadora do projeto, especialmente, se ingressariam com recursos financeiros ou disponibilizariam pessoas ou recursos materiais para a execução da pesquisa. 
113.	Desta forma, além das ressalvas técnicas destacadas nos exames realizados anteriormente, era perceptível a ausência de análise técnica detalhada de custos e/ou de avaliação quanto à viabilidade da execução do objeto proposto. 
114.	Também não fora submetida à apreciação da Área Jurídica a minuta do termo do convênio, em afronta ao parágrafo único do art. 38 da Lei 8.666/1993.
115.	Mesmo em vista da ausência da documentação necessária a sustentar a conclusão pela legalidade do procedimento, o recorrente manifestou sua concordância com o parecer jurídico 218/2011-J, de 20/7/2011, desconsiderando a ausência de parecer técnico conclusivo, a incompletude do plano de trabalho e da minuta do termo do ajuste, ou seja, concordou com um processo administrativo destituído dos requisitos legais e técnicos necessários à aprovação do projeto nos termos formulados.
116.	Caracterizada a conduta do recorrente e a ausência de excludentes de culpabilidade, perscruta-se o entendimento do Tribunal sobre o assunto. 
117.	A elaboração de pareceres técnico e jurídico sem estudos prévios mais aprofundados sobre o detalhamento, a viabilidade técnica e econômica do projeto, bem como a falta de compatibilidade entre os custos propostos e a complexidade dos serviços, a partir de plano de trabalho deficiente e impreciso, determinam a irregularidade das contas de pareceristas técnicos e jurídicos (Acórdão 2510/2009-TCU-Plenário, Rel. Min. Walton Alencar Rodrigues) .
118.	Os pareceres jurídicos exigidos pelo art. 38 da Lei 8.666/1993 integram a motivação dos atos administrativos e devem apresentar abrangência suficiente para tanto, evidenciando a avaliação integral dos documentos submetidos a exame (Acórdão 1944/2014-TCU-Plenário, Rel. Min. André Luís de Carvalho) . O parágrafo único do art. 38 da Lei 8.666/1993 exige a submissão da minuta do termo do convênio à apreciação jurídica. No caso, o recorrente aprovou a celebração do convênio, sem que a minuta exigida legalmente fosse apreciada.
119.	Ainda que se trate de parecer opinativo, em regra, a responsabilidade de seu emitente subsiste, caso se demonstre culpa ou erro grosseiros (Acórdão 702/2016-TCU-Plenário, Rel. Min. Augusto Nardes; Acórdão 1656/2015-TCU-Plenário, Rel. Min. Marcos Bemquerer) . 
120.	Aplicando-se o entendimento ao caso concreto em exame, veja-se que o processo administrativo do convênio não continha todos os documentos jurídicos e técnicos necessários a demonstrar a viabilidade do objeto pactuado; a exemplo da amostra selecionada, do orçamento sintético sem a definição clara das despesas envolvidas e sem a correspondência entre os valores previstos genericamente nas rubricas e as atividades que seriam desenvolvidas. Demais disso, o processo administrativo não continha a minuta do termo do ajuste. Resta caracterizado, pois, erro grosseiro por parte da área jurídica, o que revela a responsabilidade do parecerista jurídico.
121.	Tendo em vista a ausência de elementos capazes de modificar o entendimento do Tribunal sobre o assunto, o recurso deve ser conhecido para que seja denegado o provimento.
Razões recusais de Gustavo Rocha Aquino Gonzáles, Chefe de Controle Interno do Cofen
Conduta: a) atestou a conformidade dos procedimentos para liberação da 2ª parcela do Convênio 2/2011, eis que o repasse da 2ª parcela não estaria vinculado à prestação de contas, contrariando disposição do termo do ajuste (peça 180) .
122.	De início, o recorrente informa que o Convênio 2/2011 previa a Portaria Interministerial 127/2008; IN STN l/1997 e a Resolução COFEN 343/2009 como normas de regência. Assim a utilização da IN STN l/1997 estava amparada pelos termos do convênio e pela vigência da norma, à época (peça 380, p. 4) .
123.	Alega que em nenhum momento teve a intenção de fraudar ou beneficiar a Fundação Fiocruz, e que sua conduta encontra respaldo no § 2º do art. 21 da IN STN 1/1997 (peça 380, p. 4) .
124.	Pondera que a Nota de Análise 317/2012 não configura um ato administrativo, mas uma lista de verificação, não tendo caráter de cumprimento obrigatório e sem qualquer efeito vinculativo. Portanto, a liberação de parcelas cabia ao Presidente do Cofen, a quem detinha competência para a prática do ato (peça 380, p. 5) .
125.	Colaciona precedentes do TCU e do STF, que analisou responsabilidade de advogado parecerista em razão de conteúdo de parecer meramente opinativo, e assevera que o Convênio 2/2011 não dependia da elaboração de nota de análise técnica como requisito para a liberação das parcelas, e reafirma que o documento de sua responsabilidade não detinha caráter vinculativo (peça 380, pp. 5-6) .
126.	Argui a ausência de dolo ou culpa em razão da elaboração de uma nota de análise técnica desprovida de obrigatoriedade ou de força vinculante (peça 380, pp. 6-7) .
127.	Ao final, com fundamento no princípio da razoabilidade e, considerando a redução de sua remuneração em razão da troca de cargos no âmbito da administração pública, requer a redução da multa aplicada para R$ 1.000,00 e que, caso não acolhida a sua tese, seja autorizado o pagamento em até dez parcelas (peça 380, pp. 7-8) .
Análise
128.	Na Nota de Análise 317/2012, ao examinar a solicitação da liberação da 2ª parcela de recursos do convênio, o Controle Interno do Cofen assinalou, erroneamente, que o repasse da 2ª parcela não estaria vinculado à prestação de contas, conforme determina a IN STN 1/1997 (peça 26, p. 88) .
129.	Contudo, a norma aplicável ao caso, Portaria Interministerial 127/2008, afasta a aplicação da IN STN 1/1997, nos termos do art. 74-B.
130.	No Parecer 218/2011-J, o Cofen considerou aplicável ao convênio o disposto na Resolução 343/2009. Entretanto, a citada Resolução não contém dispositivos concernentes à prestação de contas dos recursos repassados. 
131.	De acordo com os termos do art. 56, inciso II, da Portaria Interministerial 127/2008, o prazo para apresentação das prestações de contas constará no convênio ou contrato de repasse
132.	De toda sorte, a Cláusula Sexta do Convênio 2/11 condicionou expressamente a liberação das parcelas de recursos subsequentes após a comprovação da boa e regular aplicação da parcela anteriormente recebida pelo Convenente.
133.	Demais disso, a Tesouraria solicita o posicionamento da Divisão de Controle Interno para a liberação da segunda parcela. Portanto, ainda que o recorrente alegue que a nota técnica elaborada não detém caráter vinculante, o documento cumpre o papel de orientar o tomador de decisões. 
134.	No entendimento do Tribunal, agente público que emite parecer de natureza técnica pode ser responsabilizado em razão de vícios que conduzam à prática de atos irregulares (Acórdão 2521/2012-TCU-Plenário, Rel. Min. Marcos Bemquerer) , situação que se amolda ao caso em apreço.
135.	O parecerista responde com o gestor quando aquele, por dolo ou culpa, induz à prática de atos irregulares, ilegais ou quaisquer outros que possam ferir princípios da Administração Pública, como os da moralidade, da legalidade ou da publicidade (Acórdão 1801/2007-TCU-Plenário, Rel. Min. Raimundo Carreiro) .
136.	No que concerne à alegada ausência de dolo e culpa, a responsabilidade dos jurisdicionados perante o TCU é de natureza subjetiva, caracterizada mediante a presença de simples culpa stricto sensu, sendo desnecessária a caracterização de conduta dolosa ou má-fé do gestor para que este seja responsabilizado. Desse modo, para efeitos de condenação, é suficiente a caracterização da culpa, seja por imprudência, imperícia ou negligência, e a demonstração do nexo de causalidade entre a conduta culposa (stricto sensu) e a irregularidade.
137.	O recorrente não demonstra a alegada ausência de razoabilidade do valor da multa. O art. 26 da Lei 8.443/1992 c/c o art. 217 do RI/TCU autoriza o parcelamento da importância devida em até 36 parcelas. Tal parcelamento deve ser autorizado pelo Tribunal e esclarecido ao recorrente.
138.	Ante o exposto, as razões recursais não podem ser acolhidas, motivo pelo qual o recurso deve ser conhecido para que seja negado o provimento.
b) Convênio 24/2009
Histórico
139.	Firmado em 23/7/2009 com a Fundação de Desenvolvimento e Pesquisa - Fundep, entidade sem fins lucrativos da UFMG. A celebração do ajuste decorreu de sugestão de Magno José Guedes Barreto, com fundamento no Decreto 6.170/2007 e na Portaria Interministerial 128/2008 (peça 48, p. 61) . 
140.	Os serviços objeto do convênio destinavam-se à realização do Congresso Brasileiro de Enfermagem, em 2009, e se constituíam de recepcionistas, locação de salas, vigilância armada, limpeza, brigada de incêndio, almoço vip para 350 pessoas/ quatro dias (peça 48, p. 61) .
141.	Submetida a matéria ao crivo da assessoria jurídica, o Procurador Geral do Cofen - Ivo Aguiar Lopes Borges, manifestou-se pela impossibilidade de celebração do convênio em função da natureza dos serviços necessários à consecução do objeto. Ademais, vislumbrou falta de detalhamento suficiente das estimativas de valores e ausência de pesquisa dos valores praticados no mercado.  Assim, o Parecer Jurídico 246/2009 - I, de 23/7/2009, apontava a necessidade de se proceder à licitação em lugar de convênio com entidade sem fins lucrativos.
142.	Ao desconsiderar o parecer, a Presidente do Cofen, Julita Correia Feitosa celebrou o ajuste na mesma data, 23/7/2009, no valor de R$ 1.264.570,00 (peça 48, p. 62) .
143.	Os recursos foram integralmente repassados.
Razões recursais de Julita Correia Feitosa, Presidente interina do Cofen, no período de julho de 2009.
Conduta: celebração do convênio desconsiderando o parecer jurídico contrário ao ajuste nos moldes formulados e emissão de nota de empenho em momento posterior à celebração do ajuste (peça 54) .
144.	Alega que não houve conduta contrária ao Parecer Jurídico 246/2009 - I, de 23/7/2009, uma vez que o documento não teria cogitado a realização de licitações e consignou expressamente a existência dos interesses recíprocos entre o Cofen e a Fundação de Desenvolvimento à Pesquisa da Universidade de Minas Gerais - Fundep, sem fins lucrativos, em atendimento ao art. 1º do Decreto 6.170/2007 (peça 365, pp. 1-2) .
145.	Nessa linha, assevera que a conclusão do parecer considera que o processo administrativo atende às exigências legais para a celebração do convênio com a Fundep, e que, inclusive, o parecerista apostou seu "de acordo" no final de sua manifestação, e a ementa do parecer aponta a possibilidade de se realizar o ajuste pretendido por meio da celebração de convênio (peça 365, p.2) .
146.	Pondera ter assumido a função de Presidente em momento próximo à realização do XIII Congresso Brasileiro dos Conselhos de Enfermagem - CBCENF, e havia procedimentos pretéritos realizados com o fim de se celebrar o convênio, logo, não teria ocorrido de sua parte condução na escolha da Fundep, nem mesmo do rito, ou modelagem de contratação a ser adotada. Na sua posição, deveria apenas adotar as medidas necessárias à realização do maior evento de Enfermagem do ano. Assim, teria sido apenas executora do processo administrativo (peça 365, p. 3) .
147.	Adicionalmente, informa que o objeto do convênio fora executado integralmente e sem qualquer prejuízo aos cofres do Cofen (peça 365, p. 3) .
148.	Acresce que a Nota de Empenho 1778, de 30/7/2009, foi emitida após a celebração do convênio, o que configura formalmente a assunção de despesa sem o prévio empenho. Contudo, havia previsão orçamentária específica para a assunção da dívida o que revela a ausência de prejuízos ao erário e o caráter formal da irregularidade. Nesse sentido, informa o Parecer 334/2011 da Auditoria Interna, o Memo COFEN/AUD 175/2011 e o Memo Controladoria Geral de 27/9/2011, que concluem pela regularidade das contas do Conselho (peça 365, p. 4) .
Análise
149.	A recorrente não apresenta elementos capazes de afastar a irregularidade que fundamenta sua condenação, qual seja burla ao dever geral de licitar. 
150.	No que se refere ao descumprimento ao dever de licitar, o parecer jurídico desconsiderado pela recorrente ressaltou condições não atendidas para a celebração do Convênio 24/2009 (peça 23, p. 16) , eis que assinala expressamente a necessidade de que: i) as despesas ocorressem nos baldrames dos arts. 62 e 63 da Lei. 4.320/1964; ii) a celebração do convênio contivesse o comprovante de recolhimento das contribuições previdenciárias e a inexistência de pendências junto ao Cadin; iii) a pesquisa de preços de mercado e a apresentação de documentos comprobatórios do pagamento dos serviços; iv) a justificativa contendo a caracterização dos interesses recíprocos; e v) a relação entre a proposta apresentada e os objetivos e diretrizes do programa.
151.	A recorrente assevera genericamente, mas não comprova os interesses recíprocos entre o Cofen e a Fundação de Desenvolvimento e Pesquisa - Fundep, entidade sem fins lucrativos da UFMG.
152.	Muito embora se alegue que o congresso de enfermagem seja evento de natureza educacional, os serviços objeto do convênio destinavam-se a contratar recepcionistas, locação de salas, vigilância armada, limpeza, brigada de incêndio, almoço vip para 350 pessoas/dia (peça 48, p. 61) . Portanto, a natureza dos serviços contratados não se adere à missão institucional da Fundeb, o que impede caracterizar o interesse dessa entidade na avença. Afora isso, não há qualquer justificativa no processo que ampare a celebração de convênio em lugar de se licitar tais serviços.
153.	A celebração de convênio com entidade determinada, selecionada, eleita previamente, cujos serviços contratados não se adequam à missão institucional da contratada demonstra o direcionamento da contratação, fraude à licitação e ofende aos princípios da moralidade, impessoalidade, isonomia, vantajosidade da contratação e supremacia do interesse público. 
154.	A ausência de pesquisas de mercado no tocante ao preço dos serviços contratados impede a averiguação da economicidade da contratação, o que obstaculiza, diante do grande lapso temporal, a aferição de danos ao erário. 
155.	Uma vez que a irregularidade detectada se encontra na origem do processo de contratação, a execução integral do objeto não mitiga a conduta impugnada e representa a concretização da inobservância ao dever geral de licitar. 
156.	Insta ainda ressaltar que a recorrente aprovou a celebração do convênio sem a prévia autorização do Plenário do Cofen, contrariando o disposto no art. 13, inciso XXIX, do Regimento Interno/Resolução Cofen 242/2000 (peça 280, p. 62) .
157.	No que concerne ao descumprimento da Lei 4.320/1964 em virtude da emissão de empenho após a celebração do convênio. Uma vez que havia previsão orçamentária para a despesa e que não houve prejuízos ao erário, de forma isolada, a irregularidade poderia ser considerada falha de natureza formal. Todavia, a irregularidade não deve ser computada individualmente, ante a celebração do ajuste de forma contrária ao disposto no parecer jurídico, a ausência de interesses recíprocos, a contratação de serviços não ligados à área educacional e a falta de pesquisa de mercado.
158.	  Veja-se que as razões recursais não se mostram aptas a modificar o entendimento do Tribunal. Assim, o recurso deve ser provido para que lhe seja denegado provimento.
Razões recursais de Magno José Guedes Barreto, Chefe da Assessoria Técnica do Cofen (peça 363) 
Condutas: a) encaminhou para a presidência do Cofen solicitação de abertura de processo licitatório para contratação dos serviços de logística e organização do evento, fundamentada, unicamente, em proposta anteriormente recebida da Fundep; b) obtida a aprovação pelo Plenário do Cofen, na 376ª ROP, para a realização da licitação, defendeu a celebração de um convênio para a execução dos serviços, em lugar de ser realizada uma licitação, alegando se tratar de evento de natureza educacional (peça 58, p. 2) .
159.	Inicia as razões recursais alegando que não houve prejuízos ao erário, má-fé, locupletamento ou danos ao Cofen, e que tais circunstâncias devem ser sopesadas para efeito de juízo da reprovabilidade de sua conduta (peça 363, p. 3) .
160.	No que toca à ausência de pesquisa de preços no mercado, informa a relação dos serviços que detalha valores unitários e totais no montante de R$ 1.402.490,00 (peça 23, p. 7 a 18) , e esse fato não pode ser considerado relevante como fundamento para punição, uma vez que os serviços foram prestados e recebidos; não houve superfaturamento; não houve dano. Pugna se tratar de falha meramente formal, que pode ser objeto de orientação pedagógica do TCU, podendo o Tribunal formular determinação para que não mais se celebre convênio ao invés de contrato (peça 636, p. 3) .
161.	Alega que a 376ª Reunião Ordinária de Plenário, de 22, 23 e 24/6/20019 autorizou a contratação e que o fato de, posteriormente, pugnar pela celebração de convênio não pode implicar em punição, pois não detém capacidade técnica para definir qual o instrumento adequado à aquisição dos bens e serviços especificados (peça 636, p. 3) .
162.	Aduz que o XIII CBCENF, em Natal (RN) , constitui evento de natureza educacional, pois se destina a atualizar, capacitar e aperfeiçoar os auxiliares, técnicos e enfermeiros, profissionais da área de saúde ligados à Enfermagem, em todos os seus níveis. Ainda, informa que a contratação da Fundep se mostrou relevante na medida em que se trata de instituição voltada para ensino, pesquisa extensão da Universidade Federal de Minas Gerais (peça 636, p. 4) .
163.	Ressalta que o parcelamento do objeto é desejável, mas deverá ocorrer somente quando for possível e não ensejar malversação de recursos públicos. Esse entendimento é o contido no art. 15, da Lei 8.666/1993 (peça 363, p. 4) .
Análise
164.	O recorrente é responsável pela indicação da Fundep e por defender a celebração da contratação na forma de convênio, eis que, em 2/6/2009, requereu ao presidente do Cofen, a abertura de processo licitatório objetivando a contratação dos serviços de logística e organização para o XII CBCENF (peça 23, p. 2) . 
165.	O responsável anexou detalhada relação dos serviços a serem contratados, na qual estavam incluídos materiais e equipamentos a serem adquiridos ou locados. A relação continha, ao final, planilha descritiva com valores unitários e totais no valor de R$ 1.402.490,00 (peça 23, p. 7 a 18) . 
166.	Contudo, a auditoria realizada pelo TCU não detectou qualquer documentação que comprovasse a realização de pesquisa de preços, tampouco, estudos técnicos que amparassem o valor e o detalhamento dos serviços, materiais e equipamentos (peça 280, p. 58) .
167.	Posteriormente, em 20/7/2009, o recorrente envia novo memorando pugnando pela celebração de convênio com a Fundep (peça 129, p. 39) .
168.	Muito embora se alegue que o congresso de enfermagem seja evento de natureza educacional, os serviços objeto do convênio destinavam-se a contratar recepcionistas, locação de salas, vigilância armada, limpeza, brigada de incêndio, almoço vip para 350 pessoas/dia (peça 48, p. 61) . Portanto, a natureza dos serviços contratados não se adere à missão institucional da Fundeb, o que impede caracterizar o interesse dessa entidade na avença. Afora isso, não há qualquer justificativa no processo que ampare a celebração de convênio em lugar de se licitar tais serviços.
169.	A celebração de convênio com entidade determinada, selecionada, eleita previamente, cujos serviços contratados não se adequam à missão institucional da contratada demonstra o direcionamento da contratação, fraude à licitação e ofende aos princípios da moralidade, impessoalidade, isonomia, vantajosidade da contratação e supremacia do interesse público. 
170.	A ausência de pesquisas de mercado no tocante ao preço dos serviços contratados impede a averiguação da economicidade da contratação, o que obstaculiza, diante do grande lapso temporal, a aferição de danos ao erário. 
171.	Uma vez que a irregularidade detectada se encontra na origem do processo de contratação, a execução integral do objeto não mitiga a conduta impugnada e representa a concretização da inobservância ao dever geral de licitar. 
172.	No que concerne à alegada ausência de dolo e culpa, a responsabilidade dos jurisdicionados perante o TCU é de natureza subjetiva, caracterizada mediante a presença de simples culpa stricto sensu, sendo desnecessária a caracterização de conduta dolosa ou má-fé. Desse modo, para efeitos de condenação, é suficiente a caracterização da culpa, seja por imprudência, imperícia ou negligência, e a demonstração do nexo de causalidade entre a conduta culposa e a irregularidade.
173.	Quanto ao argumento de que o recorrente não detinha competência técnica suficiente para distinguir a adoção do ajuste entre convênio e contratação, se tal condição fosse verdade, o agente não poderia ter elaborado a nota técnica pugnando pela adoção da modalidade de convênio. Ao subscrever o documento, avocou para si a responsabilidade pelo seu conteúdo. Isso porque a subscrição de documentos não é ato de mera formalidade, mas condição de eficácia do ato administrativo e de vinculação de responsabilidade do signatário (Acórdão 2781/2016-TCU-Plenário, Rel. Min. Benjamin Zymler) . 
174.	O recorrente não demonstra a alegada ausência de razoabilidade do valor da multa. O art. 26 da Lei 8.443/1992 c/c o art. 217 do RI/TCU autorizam o parcelamento da importância devida em até 36 parcelas. Tal parcelamento deve ser autorizado pelo Tribunal e esclarecido ao recorrente.
175.	A conduta do agente ensejou a desvirtuada celebração de convênio como mero instrumento de fuga à licitação, constitui violação ao disposto no art. 37, caput, da Constituição Federal; no art. 3°, caput, art. 89 e art. 116 da Lei 8.666/1993; e no art. 31; art. 39 caput e incisos I e II, e parágrafo único; art. 45; art. 46; art. 73 e art. 74-B, da Portaria Interministerial 127/2008.
176.	As razões recursais não podem ser acatadas.
c) Contratação direta da empresa Alexandre Magno de Medeiros Maia - ME
Histórico
177.	A contratação direta da empresa Alexandre Magno - Agenda Propaganda e Marketing tinha por objetivo intermediar a contratação de artistas e serviços para a realização do XIII Congresso Nacional de Enfermagem - CBCENF (peça 48, p. 65) .
178.	Magno José Guedes Barreto, Coordenador do XIII CBCENF, encaminhou à presidência do Cofen proposta para contratação de empresa especializada na prestação de serviços de agenciamento de profissionais, bandas e demais serviços artísticos, destinada a compor a programação do evento realizado anualmente pelo Cofen (peça 13, p. 3-4 e peça 48, p. 65) .
179.	O custo dos serviços totalizava R$ 595.800,00. O Plenário da 387ª ROP, de maio de 2010, aprovou a contratação nos moldes apresentados. Em 3/6/2010, a empresa encaminhou nova proposta e minuta de contrato para a realização dos shows, em que alterou o valor inicial para R$ 731.000,00 (peça 48, p. 65) .
180.	A proposição incluía, além da contratação de artistas, a execução de variados serviços, tais como hospedagem, iluminação, banheiros químicos, camarote vip, locação de rádios, material de limpeza, porteiros e seguranças, não foi precedida de prévia pesquisa de preços ou outras evidências que demonstrem a vantagem da contratação dos artistas por meio de empresa interposta, sem licitação, em lugar de contratação direta por inexigibilidade. Com relação aos demais serviços incluídos na proposta, não há evidências que demonstrem que era, de fato, inviável a competição para sua contratação.
181.	Magno José Guedes Barreto informou a alteração ao Pleno do Cofen, que aprovou o novo custo na 390ª ROP (peça 48, p. 65) . A empresa apresentou declarações de exclusividade emitidas pelas bandas e artistas que fariam parte do evento (peça 48, p. 65) .
182.	Não há informações no procedimento administrativo que demonstrem a vantagem da contratação dos artistas por meio de empresa interposta, em lugar de contratação direta por inexigibilidade. Ademais, a proposta da empresa contemplava a execução de serviços de hospedagem, iluminação, banheiros químicos, camarote vip, locação de rádios, material de limpeza, porteiros e seguranças, os quais poderiam ter sido licitados em separado (peça 48, p. 65) .
183.	A assessoria jurídica do Cofen aprovou a contratação da empresa por inexigibilidade de licitação, o que redundou no Contrato 18/2010 (peça 13, p. 26-29 e peça 48, p. 65) .
Razões recursais de Manoel Carlos Neri, Presidente do Cofen, no período de 23/10/007 a 22/4/2012 (peça 398) 
Condutas: a) submeteu à aprovação do Plenário do Cofen, em sua 387ª ROP, a contratação de empresa especializada na prestação de serviços de agenciamento de profissionais, bandas e demais serviços artísticos; proposta direcionada para a Alexandre Magno de Medeiros Maia - ME (Agenda Propaganda e Marketing) , a qual havia encaminhado planilha de custos no valor de RS 595.800,00, muito embora não detivesse contrato de exclusividade com os artistas indicados, pois os documentos apresentados para atestar esta condição teriam validade apenas para as datas de realização das apresentações no XIII CBCENF, em Natal/RN. 
184.	O recorrente tece a relevância da realização do Congresso Brasileiro dos Conselhos de Enfermagem - CBCENF para a profissionalização e atualização de profissionais e estudantes, além de outros profissionais da saúde. Destaca que há momentos de descontração e socialização por meio da organização de noites animadas por shows de bandas ou cantores consagrados pela opinião pública (peça 398, pp. 13-14) .
185.	Sobre o assunto, ressalta que sua ação não se consistia em domínio de fato, mas decorreu da decisão plenária pela contratação, nos termos dos arts. 23, inciso XXIII, e 25, inciso XIV, da Resolução 421/2012 - Regimento Interno do Cofen. Ademais, sua ação estava fundamentada no Parecer 245/2010, documento em que a assessoria jurídica concluiu pela possibilidade de contratação por via direta, sem a realização de licitação (peça 398, p. 14) .
186.	Ao final, alega ausência de razoabilidade e proporcionalidade na multa aplicada, sustenta a boa-fé e que o conjunto probatório nos autos não sustenta a aplicação de multa (peça 398, pp. 15-16) 
Análise
187.	Os argumentos recursais não podem ser acatados. 
188.	A relevância do Congresso Brasileiro dos Conselhos de Enfermagem não é matéria controversa nos autos. 
189.	A conduta do agente determinou a contratação direta de empresa que não detinha contrato de exclusividade com os artistas, ao qual foi associada a execução de outros serviços, sem haver demonstração de que era, de fato, inviável a competição, configurando violação ao disposto no art. 37, caput, da Constituição Federal, art. 3º, caput; art. 25, inciso 111; art. 26, parágrafo único e incisos 11 e 111; e art. 89 da Lei 8.666/1993. E Acórdão 96/2008-TCU-Plenário, de 30/1/2008.
190.	Na contratação direta, por inexigibilidade de licitação, de profissional do setor artístico por meio de empresa exclusiva, a apresentação de autorização/atesto/carta de exclusividade restrita aos dias e à localidade do evento não atende aos pressupostos do art. 25, inciso III, da Lei 8.666/1993. É necessária a apresentação do contrato de representação exclusiva do artista consagrado com o empresário contratado, registrado em cartório (Acórdão 1435/2017-TCU-Plenário, Rel. Min. Vital do Rêgo) .
191.	A situação autorizada pelo entendimento do Tribunal não se coaduna com a tratada nos presentes autos, haja vista a ausência do contrato de exclusividade registrado em cartório. 
192.	Demais disso, a contratação da empresa agregava outros serviços adjacentes, a exemplo de hospedagem, iluminação, banheiros químicos, camarote vip, locação de rádios, material de limpeza, porteiros e seguranças. Além de não haver óbices para a licitação desses serviços, não consta do procedimento de contratação a pesquisa de preços que demonstrasse a economicidade da opção pela contratação direta.
193.	Nessa linha, os processos de licitação, dispensa ou inexigibilidade devem ser instruídos com a devida justificativa de preços, ou ainda com pesquisa comprovando que os valores praticados são adequados ao mercado (Acórdão 2724/2012-TCU-Segunda Câmara, Rel. Min. Marcos Bemquerer) . 
194.	No que concerne à culpabilidade, diferentemente do alegado, trata-se de pessoa com poder de decisão e com pleno domínio dos fatos e de seus desdobramentos. Encontram-se devidamente demonstrados nos autos a conduta, o liame e o resultado - direcionamento/favorecimento da contratação, descumprimento à Lei 8.666/1993, quebra da economicidade e do princípio da isonomia. 
195.	Quanto à alegação de que sua conduta se apoiava em parecer jurídico, o fato de ter agido com respaldo em pareceres técnico ou jurídico não exime o gestor de ser responsabilizado pela prática de ato irregular, uma vez que a ele cabia levar o assunto à aprovação do plenário e o dever de exigir o cumprimento das formalidades legais exigidas para a contratação por inexigibilidade - contrato exclusivo registrado em cartório e pesquisa de preços dos serviços no mercado. 
196.	No caso, o recorrente submeteu a contratação direcionada ao Pleno do Cofen, e a autorização pelos demais membros não afasta a sua responsabilidade, ao contrário, agrava a conduta, já que as informações nos moldes prestados levaram terceiros a erro, eis que a autorização constante da Ata da 387ª ROP se referia genericamente à contratação dos serviços necessários à realização do evento, mas não restava claro se tratar de contratação direta por injustificada inexigibilidade licitatória - e que o processo de contratação não contava com contrato de exclusividade dos artistas registrado em cartório e sem a pesquisa de preços (peça 13, p. 6) .
197.	Consoante bem ponderado pela Selog (peça 251, p. 76) , o recorrente: 
a) à vista do Memorando Grupo de Trabalho 13º CBCENF/6, ao qual fora anexada a planilha descritiva dos serviços, equipamentos e materiais a serem utilizados, no valor total de R$ 595.800,00, manifestou-se de próprio punho, em 27/5/2010, pela abertura do processo e determinou que fosse anexado extrato da Ata, antes mesmo que a proposição houvesse sido submetida à apreciação do Plenário (peça 13, p. 3) ; 
b) assinou o Extrato da Ata da 387ª ROP, na qual o Plenário deliberou pela contratação de empresa especializada na prestação dos serviços de agenciamento de profissionais, bandas e demais serviços artísticos, pelo valor de R$ 565.250,00 (peça 13, p. 6) ; 
c) manifestou-se ciente da proposta de retificação da deliberação aprovada na 387ª ROP e a encaminhou para nova deliberação do colegiado de modo a elevar o valor da contratação para R$ 731.000,00 (peça 13, p. 17) ; 
d) por ocasião da 390ª ROP, ocorrida entre os dias 29 a 30/7/2010, procedeu a leitura do memorando que solicitou a alteração de valores do PAD 323/2010 e prestou esclarecimentos ao Plenário (peça 13, p. 24) ; 
e) à vista da decisão adotada na 390ª ROP, determinou, em 29/7/2010, a juntada da respectiva Ata ao processo e determinou o envio dos autos ao Departamento Financeiro para anexar o destaque orçamentário e financeiro (peça 13, p. 18) ; 
f) assinou, em 11/8/2010, o contrato e o extrato do contrato para fins de publicação (peça 13, p. 34-38 e p. 39) ; g) em 12/8/2010, determinou de próprio punho a publicação e designou o fiscal do contrato (peça 13, p. 33) . 
198.	Para tais atos, o responsável desconsiderou que não se encontrava nos autos do processo administrativo qualquer registro de pesquisas de mercado. Portanto, tratava-se de pessoa física com real domínio dos fatos e seus desdobramentos - direcionamento/favorecimento da empresa contratada.
199.	A alegação genérica de ausência de razoabilidade e proporcionalidade na aplicação da penalidade não socorre o recorrente, é preciso demonstrá-la por meio de prejuízos reais experimentados a exemplo de outras decisões do Tribunal que tenha aplicado multas menores em casos análogos.
200.	O Tribunal aplica a penalidade de multa após exercer um juízo de reprovabilidade, isto é, sopesar a gravidade das irregularidades e das condutas. Diferentemente do direito penal, não existem tipificações e critérios objetivos para a dosimetria da pena, e a penalidade apoia-se no exame dos fatos circunstanciados. 
201.	Rechaçadas as razões recursais, dada a ausência de elementos capazes de modificar o entendimento do TCU, o recurso deve ser conhecido para que lhe seja denegado provimento.
Razões recursais de Joaby Gomes Ferreira, Procurador Geral do Cofen (peças 361 e 362) 
Conduta: a) manifestou-se de acordo com o Parecer Jurídico 245/2010-J, no qual se atesta a possibilidade de contratação direta da empresa Alexandre Magno de Medeiros Maia - ME (Agenda Propaganda e Marketing) ", para intermediar a contratação de artistas e execução de serviços diversos, desconsiderando que a referida empresa não detinha contrato de exclusividade com os artistas indicados, pois os documentos apresentados para teriam validade, apenas, para as datas de realização das apresentações no XIII CBCENF, em Natal (RN) , o que contraria o entendimento do TCU exarado no Acórdão 96/2008-TCU-Plenário, de 30/1/2008. Não havia evidências que demonstrem que, de fato, se tratava de inexigibilidade de licitação por inviabilidade de competição.
202.	De acordo com o recorrente, a 387ª Reunião Ordinária Plenária dos membros do Conselho de Enfermagem, aprovou a contratação de empresa especializada para agenciamento de profissionais, bandas e demais serviços artísticos para implementação da programação cultural do 13º Congresso Nacional de Enfermagem, no valor de R$ 565.250,00 (peça 361, p. 25) .
203.	Alega que sua conduta se resumiu a encaminhar o processo de contratação para a Divisão de Licitações e Contratos do Cofen, apenas para a verificação das minutas, nos termos do art. 37, parágrafo único, da Lei 8.666/1993, aprovando o Parecer Jurídico 245/2010-J, de 1/8/2010. Assim, cabia à autoridade superior a homologação da inexigibilidade e a contratação dos serviços. Da mesma forma, não lhe competia fiscalizar a execução dos serviços (peça 361, p. 27) . 
204.	Ressalta que em memorando, a Comissão Permanente de Licitação do Cofen, noticia que após realização de pesquisa no mercado de Natal - RN, solicitou a proposta comercial da empresa Alexandre Magno de Medeiros Maia ME, que detinha a representação artística das principais bandas de sucesso naquela região. Tal justificativa, a seu ver, demonstra a impossibilidade de licitação, já que a sociedade detinha a exclusividade dos artistas (peça 361, p. 28) .
205.	Aponta que existem nos autos cartas de comprovação de exclusividade das bandas que realizaram as atrações artísticas no XIII CBCENF, em Natal/RN o que reforça a inexigibilidade de licitação. Exemplifica sua tese com trechos transcritos das cartas da Orquestra Sanfônica Potiguar, Orquestra Xeqmat, Alceu Valença e Elba Ramalho (peça 391, pp. 28-31) .
206.	Colaciona doutrina a respeito da inexigibilidade de licitação e conclui que a empresa contratada atendia aos requisitos legais exigidos (peça 391, pp. 31-34) .
207.	Informa que havia justificativa de preço nos autos e que todos os shows foram realizados a contento (peça 391, pp. 4-36) .
208.	Por fim, informa que a escolha dos artistas cabia ao plenário do Cofen; que após a autorização da contratação pelo Plenário do Cofen, foram emitidas as demais opiniões nos autos; as questões atinentes à formalização das pretensões do Cofen foram analisadas à luz dos documentos colacionados aos processos administrativos; e sob os auspícios do ordenamento jurídico vigente e da jurisprudência do Tribunal, não carecendo de qualquer reprimenda (peça 361, pp. 36-38) .
209.	Cita trechos do Acórdão 3053/2016-TCU-Plenário, Rel. Min. Benjamin Zymler, em que restou assente que nos casos de mudança de entendimento do TCU, deve-se encaminhá-lo ao Conselho Federal de Enfermagem e aos Conselhos Regionais, sob a forma de orientação. Assim, a nova visão do TCU deve ser considerada como atenuante à sua conduta (peça 361, pp. 38-39) .
210.	Alega que a unidade técnica concedeu interpretação equivocada aos fatos tratados nos autos, menciona Noberto Bobbio, colaciona lição de Cammarosano no sentido de que o parecer jurídico é um texto consubstanciando seu entendimento a respeito de matérias e questões jurídicas submetidas à sua apreciação (peça 361, pp. 39-41) .
211.	Passa a discorrer sobre pareceres vinculativos e obrigatórios, menciona entendimentos do STF sobre a opinião emitida pelo operador de direito, pondera que o entendimento do TCU sinaliza que a responsabilização do parecerista jurídico recai nas hipóteses de erro grosseiro, má-fé ou dolo, em que há prejuízos ao erário (peça 361, pp. 41-46) .
212.	Obtempera que apenas encaminhou os autos para o pronunciamento do Advogado da Divisão de Licitações e Contratos, e aprovou-o depois de exarado (peça 361, pp. 45-46) .
213.	Menciona o MS 24.073-3, em que restaria consignado que os pareceres jurídicos não são atos administrativos, mas opiniões emitidas pelo operador de direito; aponta que o Ministro Sepúlveda Pertence destacou que se a responsabilização pela emissão de opinião em parecer jurídico vier a se tornar prática recorrente, o Ministério Público seria responsabilizado em demasia (peça 361, pp. 45-46) .
214.	Cita o MS 24.631-6 - DF, em que o Relator Joaquim Barbosa leciona que: i) quando a consulta é facultativa, a autoridade não se vincula ao parecer proferido, sendo que seu poder de decisão não se altera pela manifestação do órgão consultivo; (ii) quando a consulta é obrigatória, a autoridade administrativa se vincula a emitir o ato tal como submetido à consultoria, com parecer favorável ou contrário, e se pretender praticar ato de forma diversa da apresentada à consultoria, deverá submetê-lo a novo parecer; (iii) quando a lei estabelece a obrigação de decidir à luz de parecer vinculante, essa manifestação de teor jurídica deixa de ser meramente opinativa e o administrador não poderá decidir senão nos termos da conclusão do parecer ou, então, não decidir (peça 361, p. 47) .
215.	Neste julgado, aponta que Ayres Carlos Britto destacou que a atuação do advogado não o transforma em administrador em sentido estrito (peça 61, pp. 47-48) 
216.	Considera severa, irrazoável e desproporcional a multa no patamar aplicado, eis que supera sua remuneração no cargo ocupado no Cofen. Considera que a multa se opõe ao estado democrático de direito e o privará dos alimentos necessários (peça 361, p. 50-51) .
Análise
217.	Não se acatam as razões recursais.
218.	Sua conduta não se resumiu ao mero encaminhamento dos autos, mas na subscrição manifestando sua concordância com o parecer jurídico elaborado pelo Advogado do Cofen. 
219.	Na linha da doutrina acostada aos recursos - Noberto Bobbio, o parecer jurídico é um texto em que os autores consubstanciam seu entendimento a respeito de matérias e questões jurídicas submetidas à sua apreciação. 
220.	No caso em análise, o Parecer Jurídico 245/2010-J conclui equivocadamente que a contratação, nos moldes em que constava do processo administrativo, atendia ao disposto na Lei 8.666/1993 para efeito de inexigibilidade licitatória (peça 13, pp. 27-29) .
221.	Portanto, com base no precedente do STF trazido à lume pelo recorrente, verifica-se se tratar de parecer exigido pelo art. 38 da Lei 8.666/1993, portanto, consulta obrigatória, prevista em lei, e, portanto, vincula a decisão da autoridade (MS 24.631-6-DF) . 
222.	A autorização da contratação não supre o exame jurídico sobre o cumprimento das exigências normativas para a prática de um determinado ato. Até porque, conforme dito no tópico anterior, a Reunião Ordinária Plenária autorizou a contratação de empresa especializada, mas não autorizou a realização de contratação direta por inexigibilidade licitatória direcionada a determinada empresa - Alexandre Magno (peça 13, p. 6) .
223.	O parecerista jurídico pode ser responsabilizado por parecer vinculante, a exemplo do previsto no art. 38, parágrafo único, da Lei 8.666/1993, se verificada culpa em sentido amplo (dolo ou culpa em sentido estrito) , na prática da irregularidade apurada (Acórdão 434/2016-TCU-Plenário, Rel. Min. Bruno Dantas) .
224.	No caso, o parecer concluiu pelo cumprimento das exigências previstas na Lei 8.666/1993 quando, em realidade, a situação não se subsumia à hipótese de inexigibilidade. Conforme visto ao longo desta instrução recursal, a contratação dos artistas não estava amparada em contrato de exclusividade registrado em cartório; não havia pesquisa de preços exigida pelo art. 26 da Lei 8.666/1993 e não havia justificativas para que os demais serviços adjacentes não fossem licitados - jantar, hospedagem, passagens, som, iluminação, banheiros químicos etc.
225.	Por se tratar de requisitos de fácil percepção, eis que exigíveis por lei e pela jurisprudência remansosa do TCU - comprovação da exclusividade, pesquisa de mercado e licitação dos serviços adjacentes, pode-se concluir que o parecer vinculativo apresentava erro grosseiro e a penalidade aplicada se mostra adequada ao caso.
226.	O recorrente alega que havia pesquisa de preços no processo administrativo da contratação, mas não apresenta cópia deste documento. No processo há cópia do MEMO CPL 123/2010/PAD 323/2010, em que o Presidente da CPL menciona genericamente "fizemos a pesquisa no mercado de Natal", solicitamos a proposta da empresa Alexandre Magno de Medeiros Maia - ME (peça 361, p. 73 e peça 13, p. 9) . No entanto, não foram apresentados, no momento da contratação e nesta fase recursal, os documentos que supostamente comprovariam a pesquisa de mercado em Natal.
227.	Acostado ao recurso, o recorrente apresenta cópia de proposta comercial da artista Ana Carolina, mas o documento refere-se a valores para cobrir evento distinto, no exercício de 2014 (peça 361, pp. 64-65) .
228.	A assertiva genérica de ofensa à razoabilidade e à proporcionalidade em razão da aplicação da penalidade não socorre o recorrente, é preciso demonstrá-la por meio de prejuízos reais experimentados a exemplo de outras decisões do Tribunal que tenha aplicado multas menores em casos semelhantes.
229.	O Tribunal aplica a penalidade de multa após exercer um juízo de reprovabilidade, isto é, sopesar a gravidade das irregularidades e das condutas. Diferentemente do direito penal, não existem tipificações e critérios objetivos para a dosimetria da pena, e a penalidade apoia-se no exame dos fatos circunstanciados. O que se afere é a conduta e não a capacidade econômico-financeira do responsável para a quitação da dívida (Acórdão 6222/2013-TCU-Segunda Câmara, Rel. Min. Raimundo Carreiro; Acórdão 1166/2016-TCU-Plenário, Rel. Min. Bruno Dantas) .
230.	A alegação de hipossuficiência financeira não impede a imputação de débito ou aplicação de multa, sendo possível o parcelamento das dívidas em razão da situação econômica desfavorável do devedor (Acórdão 670/2017-TCU-Primeira Câmara, Rel. Min. Ana Arraes; Acórdão 3248/2015-TCU-Primeira Câmara, Rel. Min. Benjamin Zymler) .
231.	Dada a ausência de elementos capazes de modificar o acórdão recorrido, conclui-se pelo conhecimento do recurso para que lhe seja denegado provimento.
Razões recursais de Magno José Guedes Barreto, Coordenador do XIII CBCENF (peça 363) 
Conduta: Apresentou proposta, por meio do Memorando 6/2010, de 27/5/2010, para a contratação de empresa especializada na prestação de serviços de agenciamento de profissionais, bandas e demais serviços artísticos, de sorte a compor a programação do evento realizado anualmente pelo Cofen. A proposta de contratação estava previamente direcionada para a empresa "Alexandre Magno de Medeiros Maia - ME (Agenda Propaganda e Marketing) ", a qual havia encaminhado planilha de custos no valor de R$ 595.800,00. 
232.	De início, informa que não houve direcionamento para a contratação da empresa Alexandre Magno de Medeiros Maia - ME (peça 363, p. 4) .
233.	Pugna se tratar de caso de inexigibilidade de licitação e afirma que, em regra, o segmento artístico não possui mais de um empresário, motivo por que a contratação não configura violação ao disposto no art. 25, III, do estatuto das licitações (peça 363, p. 5) . 
234.	Assevera que a contratação de profissional da classe artística, em especial bandas de música, engloba os serviços necessários para a consecução do evento, tais como hospedagem, iluminação, banheiros químicos, camarote vip, locação de rádios, material de limpeza, porteiros e seguranças. Obtempera que a contratação dos serviços de apoio aos integrantes das bandas de música por pessoa diversa da pessoa contratada para a contratação da banda não necessariamente representaria vantajosidade para o Cofen, e que não há comprovação de danos ao erário em razão da contratação nos moldes em que fora executada (peça 363, p. 5) .
235.	Narra que o relatório condutor do acórdão recorrido menciona com fundamento para a condenação o Acórdão 96/2008-TCU-Plenário, muito embora não tenha atuado neste processo (peça 363, p. 6) .
236.	Repisa se tratar de falha de natureza formal e solicita a conversão da multa em determinação com função pedagógica, no que transcreve excerto do Acórdão 1607/2017-TCU-Plenário, Rel. Min. Augusto Sherman (peça 363, p. 6) .
237.	Alternativamente, caso não haja o afastamento da multa, solicita a redução do patamar inicialmente considerado pelo Tribunal para um valor mínimo, no que menciona inúmeros precedentes do Tribunal em que condutas mais gravosas teriam sido apenadas com multas aplicada em patamares inferiores (peça 363, p. 7) .
238.	Pondera que as irregularidades destacadas são mais graves, tais como inexecução do objeto conveniado (R$ 8.000,00) , conluio e fraude à licitação (R$ 6.000,00, R$ 8.000,00, R$ 10.000,00) , omissão no dever de prestar contas (R$ 15.000,00) , ao passo que as multas aplicadas (valores entre parênteses) se encontram abaixo da que lhe fora imputada (R$ 20.000,00) (peça 363, pp. 7-8) . 
Análise
239.	Não se acatam as razões recursais. 
240.	Conforme examinado ao longo da instrução dos demais recursos, a empresa não detinha contrato de exclusividade com os artistas contratados, pois os documentos apresentados teriam validade, apenas, para as datas de realização das apresentações no XIII CBCENF, em Natal/RN.
241.	Esclareça-se ao recorrente que a utilização no fundamento para caracterizar a irregularidade do entendimento do TCU exarado no Acórdão 96/2008-TCU-Plenário, Rel. Min. Benjamin Zymler decorre de, naquela oportunidade, o Tribunal ter se debruçado a fundo a respeito da questão da contratação de artistas por inexigibilidade licitatória. Naquela assentada, o Tribunal determinou uma série de medidas ao Ministério do Turismo - órgão responsável por um número considerável de contratações de artistas em virtude de patrocínios e convênios para a realização de eventos destinados a atrair o turismo. Segundo o subitem 9.5, determinou-se ao Ministério do Turismo que, dali por diante, quando da contratação de artistas consagrados, enquadrados na hipótese de inexigibilidade prevista no inciso III do art. 25 da Lei nº 8.666/1992, por meio de intermediários ou representantes: 
9.5.1.1. deve ser apresentada cópia do contrato de exclusividade dos artistas com o empresário contratado, registrado em cartório. Deve ser ressaltado que o contrato de exclusividade difere da autorização que confere exclusividade apenas para os dias correspondentes à apresentação dos artistas e que é restrita à localidade do evento;
9.5.1.2. o contrato deve ser publicado no Diário Oficial da União, no prazo de cinco dias, previsto no art. 26 da Lei de Licitações e Contratos Administrativos, sob pena de glosa dos valores envolvidos;
9.5.2. os valores arrecadados com a cobrança de ingressos em shows e eventos ou com a venda de bens e serviços produzidos ou fornecidos em função dos projetos beneficiados com recursos dos convênios devem ser revertidos para a consecução do objeto conveniado ou recolhidos à conta do Tesouro Nacional. Adicionalmente, referidos valores devem integrar a prestação de contas. 
242.	Nos presentes autos, situação em que o recorrente figura como Coordenador do XIII CBCENF, a empresa não detinha contrato de exclusividade com os artistas indicados, pois os documentos apresentados teriam validade, apenas, para as datas de realização das apresentações no XIII CBCENF, em Natal (RN) , o que contraria o entendimento do TCU sobre o assunto, exarado no Acórdão 96/2008-TCU-Plenário, de 30/1/2008. 
243.	Ademais, a proposição dos serviços inclui, além da contratação de artistas, hospedagem, iluminação, banheiros químicos, camarote vip, locação de rádios, material de limpeza, porteiros e seguranças. Embora se tratasse de objetos passíveis de licitação, não se instaurou o procedimento licitatório para a contratação, embora viável a competição. 
244.	O processo de inexigibilidade não foi precedido de prévia pesquisa de preços ou outras evidências que demonstrassem a vantagem da contratação dos artistas por meio de empresa interposta, sem licitação, em lugar de contratação direta por inexigibilidade. 
245.	Não se trata de falha formal, eis que a situação viola ao disposto no art. 37, caput, da Constituição Federal; bem como o art. 3º, caput; art. 25, inciso III; art. 26, parágrafo único e incisos II e III; art. 67 e art. 89 da Lei 8.666/1993. 
246.	No que se refere aos precedentes do TCU mencionados pelo recorrente como parâmetro de comparação quanto a valores menores para a multa aplicada, mesmo no caso de "situações mais gravosas", convém esclarecer que a penalidade de multa é aplicada após o exercício de um juízo de reprovabilidade por parte do julgador, isto é, sopesa-se a gravidade das irregularidades e das condutas dos responsáveis com base nos fatos circunstanciados.
247.	Assim, não socorre ao recorrente apresentar situações diversas em que a aplicação da multa tenha sido em patamar inferior ao que lhe fora aplicado, eis que o juízo de reprovabilidade de sua conduta é matéria da esfera subjetiva do julgador. Para efeito de eventual desproporcionalidade ou ausência de razoabilidade, o recorrente deveria demonstrar que a multa teria sido aplicada em patamar superior aos casos semelhantes julgados pelo Tribunal. Não foi o caso.
248.	Na ausência de elementos modificativos do entendimento prolatado pelo TCU, conclui-se pelo conhecimento e o não provimento do recurso.
d) Convênio 21/2008
Histórico
249.	Celebrado em 28/7/2008 com a Associação Brasileira de Indústrias de Hotéis do Pará - ABIH/PA para viabilizar 1.500 leitos em hotéis para a hospedagem dos participantes do XI CBCENF, em Belém do Pará, no valor de R$ 832.841,92.
250.	Em 9/6/2008, Magno José Guedes Barreto, Coordenador do XI CBCENF, enviou solicitação ao Presidente do Cofen, Manoel Carlos Néri da Silva, para a celebração de convênio com a Associação Brasileira da Indústria de Hotéis do Pará - ABIH/PA.
251.	O documento aponta a inviabilidade de licitação pois a rede hoteleira em Belém possuía capacidade de atendimento de apenas seis mil leitos, ao passo que a previsão de participantes ao Congresso era de sete mil profissionais e estudantes (peça 25, p. 1-2) .
252.	O Projeto Básico anexado indica a contratação de 1.800 leitos em hotéis diversos na cidade de Belém e em cidades próximas. Portanto, a pretendida celebração de convênio confundia-se com a contratação de ente privado, sem licitação, para intermediar a reserva de vagas em hotéis, serviço usualmente prestado por empresas comerciais atuantes no mercado de hotelaria e turismo.
253.	O Projeto Básico fora aprovado pelo então presidente do Cofen, em claro conflito com o princípio da segregação de funções.
254.	A 365ª ROP do Cofen aprova a celebração do convênio, e a análise jurídica, de 4/8/2008, se limitou aos aspectos de formalização do instrumento e concluiu que as exigências legais para celebração do convênio com a ABIH-PA haviam sido atendidas parcialmente (peça 25, p. 13-17) .
255.	Contudo, o Parecer Jurídico 255/2008-J fora emitido após a celebração do Convênio 21/2008, em 28/7/2008, mesma data na qual presidente do Cofen, senhor Manoel Carlos Néri da Silva, assinou o Extrato do Convênio para fins de sua publicação (peça 25, p. 19-24) .
256.	A despesa foi autorizada, em 25/7/2008, pelo então Presidente Manoel Carlos Néri da Silva (peça 25, p. 25) .
Razões recursais de Manoel Carlos Neri da Silva, Presidente do Cofen, no período de 23/10/007 a 22/4/2012 (peça 398) 
Condutas: a) aprovou o Projeto Básico elaborado em 17/6/2008 e em seguida aprovou a elaboração do convênio em conflito de competência; b) celebrou convênio, em 28/7/2008, mesma data em que assinou o Extrato do Convênio para fins de sua publicação; c) remeteu o instrumento já celebrado à Procuradoria Geral do Cofen, tão somente para cumprimento de formalidade; d) desconsiderou que o pagamento pelo Cofen das despesas de hospedagem dos participantes do evento é ato desprovido de amparo legal.
257.	Quanto ao projeto básico, assevera que o Coordenador do Grupo de Trabalho do XI CBCENF solicitou a instauração de processo administrativo específico com o fim de se avaliar a possibilidade de celebração de convênio com a ABIH/PA, no que informou os valores bem inferiores das diárias normais, situação que atendia ao interesse público e ao princípio da economicidade (peça 398, p. 9) .
258.	Considera o projeto básico como documento formulado pelas áreas competentes e que sua aprovação consistia em mero impulso para o prosseguimento aos demais setores (peça 398, p. 10) . Portanto, a assinatura dos projetos básicos fazia parte do rito interno da entidade e indicava que o pedido inicial de abertura do processo administrativo, ou seja, a sua formalização, havia sido deferido pelo Presidente, na forma da lei (peça 398, p. 10) .
259.	Discorre sobre a necessidade de aperfeiçoamento e profissionalização da profissão e enfermeiro, sobre o impacto de suas ações na profissionalização da gestão e o atendimento aos princípios da administração pública (peça 398, p. 10) .
260.	Pugna que suas ações se pautaram na boa-fé, buscavam atender economicidade, a finalidade do Cofen e o melhor resultado para o interesse público; e pondera que se a decisão adotada não foi a adequada, determinações corretivas e recomendações serviriam para melhorar o desempenho do Conselho e ajustar seus ritos procedimentais (peça 398, pp. 10-11) .
261.	Pondera não deter o conhecimento técnico e jurídico para avaliar, sozinho, a legalidade das formalizações necessárias à realização do evento, razão pela qual precisou confiar em sua assessoria jurídica e técnica. Aduz que, embora tenha encaminhado o procedimento para manifestação jurídica documental, formalizada nos autos, apenas no momento final do procedimento, agiu conforme orientação que lhe foi passada, pela assessoria jurídica durante o decorrer do processo administrativo, formalizada e documentada nos autos do processo (peça 398, p. 11) .
262.	Ressalta que em nenhum momento lhe fora apontada qualquer irregularidade em seus atos, e que a aprovação do projeto básico consistiu em mero impulso ao processo administrativo (peça 398, p. 11) .
263.	Assenta como premissa adotada o fato de a associação não deter fins lucrativos e congregar as empresas de hospedagem de Belém, o que afastava irregularidades na celebração do convênio, já que era interessante para a classe hoteleira receber o Congresso para fomentar o desenvolvimento da hotelaria e ao Cofen que visava maior economicidade na realização do Congresso de Enfermagem (peça 398, p. 12) .
264.	Informa que não consta dos autos a minuta do termo do convênio subscrita pelo exame da assessoria jurídica, erro instrumental na instrução do processo, eis que em realidade os documentos foram examinados para a posterior formalização (peça 398, p. 12) .
265.	Salienta que o Parecer 255/2008 exarado pela assessoria jurídica manifesta sua aquiescência quanto ao atendimento das exigências legais para a celebração do convênio (peça 398, p. 12) .
266.	Quanto à publicação do extrato do convênio, informa não estar presente em Brasília e que alguns procedimentos restavam pendentes até seu retorno (peça 398, p. 12) .
Análise
267.	Não assiste razão ao recorrente. 
268.	De acordo com o inciso VI do art. 1º da Portaria Interministerial 127/2008, aplicável à época, convênio se refere a acordo ou a ajuste que discipline a transferência de recursos financeiros de dotações consignadas nos Orçamentos Fiscal e da Seguridade Social da União e tenha como partícipe, de um lado, órgão ou entidade da administração pública federal, direta ou indireta, e, de outro lado, órgão ou entidade da administração pública estadual, distrital ou municipal, direta ou indireta, ou ainda, entidades privadas sem fins lucrativos, visando à execução de programa de governo, envolvendo a realização de projeto, atividade, serviço, aquisição de bens ou evento de interesse recíproco, em regime de mútua cooperação.
269.	No caso em exame, não se tratava de hipótese para a celebração de convênio, dada a ausência de interesse recíproco.
270.	Neste diapasão, não foram apresentadas justificativas para a celebração de convênio ao revés da realização de processo licitatório para a contratação de serviços de hotelaria, tendo por objeto o fornecimento de 1.500 leitos de hotel destinados aos participantes do XI CBCENF e cinco salas para a realização do evento. 
271.	Conforme assinalado no Relatório de Auditoria, confundiu-se a celebração de convênio com a contratação de ente privado, sem licitação, para intermediar a reserva de vagas em hotéis, serviço usualmente prestado por empresas comerciais atuantes no mercado de hotelaria e turismo.
272.	Não há como acatar o argumento de que a subscrição nos projetos básicos consistia em ato de mera formalidade para o cumprimento do rito interno do processo no âmbito da entidade. O exame de atos por esferas hierarquicamente superiores configura atos de supervisão e controle. Cabe à autoridade superior o dever de supervisionar a legalidade e a legitimidade dos atos praticados por seus subordinados. A aposição de sua firma significa sua ciência e a concordância, ainda que tácita, com os termos examinados no projeto básico. 
273.	Quanto à incapacidade técnica e jurídica para avaliar as formalizações necessárias para a celebração do evento, a autorização do ajuste antecedeu a elaboração do projeto básico, ao passo que a manifestação jurídica ocorreu após a celebração e publicação do convênio no DOU. Ao suprimir as instâncias técnica e jurídica, o recorrente assumiu o risco de todos os vícios porventura existentes no processo da contratação - eventuais sobrepreços, ilegalidades etc.
274.	Conforme bem pontuado pela Selog, Manoel Carlos Néri da Silva atuou de forma decisiva a firmar o instrumento do convênio de forma irregular, eis que: i) determinou a autuação de processo; ii) aprovou o "Projeto Básico", no qual já se indicava que o "convênio" teria de ser celebrado com a ABIH-PA; iii) aprovou a celebração, em claro conflito com o princípio da segregação de funções; iv) celebrou o convênio, em 28/7/2008, mesma data na qual assinou o Extrato do Convênio para fins de sua publicação; v) remeteu o instrumento já celebrado à Procuradoria Geral do Cofen, tão somente para cumprimento de formalidade e, por fim, desconsiderou o fato de que o pagamento, pelo Cofen, de despesas para hospedagem dos participantes do evento é ato desprovido de amparo legal (peça 251, p. 49) .
275.	O recorrente alega que consta dos autos minuta do convênio subscrita pelo exame jurídico previamente à celebração do ajuste, mas não colaciona aos autos cópia do documento.
276.	Em verdade, a celebração do convênio consistiu em fuga do devido processo licitatório para a contratação de serviços de hotelaria. Ademais, tais despesas são desprovidas de amparo legal.
277.	As razões recursais não se mostram suficientes a modificar o entendimento do Tribunal, razão pela qual propõe-se o conhecimento do recurso para que lhe seja negado provimento.
CONCLUSÃO
278.	Trata-se de pedidos de reexame interpostos por Antônio Marcos Freire Gomes, Cláudio Roberto Rebelo de Souza, Julita Correia Feitosa, Joaby Gomes Ferreira, Magno José Guedes Barreto, Gustavo Rocha Aquino González e Manoel Carlos Neri da Silva contra o Acórdão 1297/2017-TCU-Plenário.
279.	Trata-se de auditoria de conformidade realizada no Conselho Federal de Enfermagem (Cofen) por determinação do Acórdão 2706/2013-TCU-Plenário, prolatado no TC-Processo 018.588/2013-1, que tratava de solicitação do Congresso Nacional de realização de fiscalização naquela autarquia. 2. A presente fiscalização teve por objeto a avaliação da regularidade das licitações, contratos e convênios celebrados pelo Cofen, abrangendo o período de 2008 a 2013, tendo o volume de recursos fiscalizados alcançado o montante de R$ 70.791.098,17.
280.	A presente etapa processual tratou das audiências determinadas pelo Acórdão 2164/2014-TCU-Plenário, em função de irregularidades detectadas na celebração de quatro ajustes, quais sejam:
a)	Convênio de Cooperação Financeira 2/2011;
b)	Convênio 24/2009;
c)	Contratação direta da empresa Alexandre Magno de Medeiros Maia - ME; e
d)	Convênio 21/2008.
281.	As irregularidades detectadas no Convênio de Cooperação Financeira 2/2011referem-se à celebração de ajuste com a Fiocruz sem detalhamento suficiente do (a) : orçamento dos custos das atividades com relação ao quantitativos, metas e produtos a serem despendidos; dos partícipes do projeto de pesquisa do perfil da enfermagem no Brasil; do cronograma de execução das atividades, tamanho da amostra. 
282.	Ainda, verificou-se a aprovação jurídica do ajuste sem que constassem como solucionadas as pendências de natureza técnica e financeira do projeto suscitadas na 385ª ROP; bem como se constatou a liberação de pagamento da 2ª parcela do ajuste sem a verificação da conformidade das tarefas relacionadas à parcela anteriormente paga. Observou-se também o pagamento indevido de postagens de questionários, embora tais despesas fossem afetas às atividades desenvolvidas no projeto contratado com a Fiocruz.
283.	Em linhas gerais, as razões recursais não se mostraram suficientes a modificar o entendimento do Tribunal, à exceção de Antônio Marcos Freire Gomes, Tesoureiro do Cofen. O recorrente fora responsabilizado pela emissão, em conjunto com a presidente do Cofen, de nota de empenho para o pagamento de postagem de questionários da Pesquisa Perfil da Enfermagem, desconsiderando que, nos termos do Plano de Trabalho apresentado pela Fiocruz, caberia ao convenente incumbir-se do "planejamento, execução, apuração e divulgação da pesquisa", sem que houvesse qualquer previsão de que caberia ao Cofen arcar com esse ou qualquer outro custo adicional para a execução da Pesquisa Perfil da Enfermagem.
284.	Sobre o assunto, o exame das razões recursais concluiu que o Tesoureiro emitiu o empenho amparado na autorização da despesa pela Presidência do Cofen, na data de 2/5/2012. A submissão de despesas ao crivo do controle interno não fazia parte do rito ordinário da tramitação da despesa para pagamento pela Tesouraria. Outrossim, o empenho fora emitido antes da manifestação da Divisão do Controle Interno e as dúvidas suscitadas em relação à possibilidade de duplicidade de gastos não chegaram previamente ao seu conhecimento, quando da prática do ato.
285.	Desta feita, o empenho se fundamentou na necessidade do envio dos questionários para a realização do projeto de pesquisa (nota elaborada pelo Gestor do Convênio) e pela autorização expressa da Presidente/Dirigente Máximo da entidade. Contrariamente ao entendimento do exame técnico, o ato encontrava-se motivado, ainda que revestido da fragilidade concernente à ausência de instrumento legal que amparasse a despesa. Todavia, por consequência, conclui-se pela aplicação, neste caso, da excludente de culpabilidade inexigibilidade de conduta diversa, e o conhecimento do recurso para afastar a responsabilidade do Tesoureiro.
286.	No que concerne ao Convênio 24/2009, firmado com a Fundação de Desenvolvimento e Pesquisa - Fundep, verificou-se a celebração do ajuste para a contratação de serviços sem a comprovação de que seria inviável a competição. As razões recursais não se mostraram aptas a reformar o entendimento do Tribunal.
287.	No caso da contratação direta da Alexandre Magno de Medeiros Maia - ME, verificou-se o direcionamento da contratação à empresa para a realização de congresso de enfermagem. Ademais, a contratação com base na inexigibilidade de licitação não obedeceu aos preceitos da Lei 8.666/1993, eis que desamparada de contrato de exclusividade registrado em cartório que demonstrasse a relação entre a contratada e os artistas, e não somente no período da execução dos eventos. Demais disso, viu-se que a contratação englobava serviços adjacentes como iluminação, hospedagem etc. que poderiam ter sido licitados. Paralelamente, não se localiza no processo pesquisa de preços a respeito dos serviços contratados, o que impede comprovar a economicidade da opção pela escolha da contratação nos moldes efetuados. Os defendentes não lograram afastar as irregularidades.
288.	Ainda, o Convênio 21/2008 refere-se à celebração de convênio para cobrir serviços de hotelaria, situação que não se enquadra na hipótese prevista no art. 1º da Portaria Interministerial 127/2008, dada a ausência de interesses recíprocos no ajuste. Ademais, a burla ao dever de licitar afronta a Constituição Federal (art. 37, caput) bem como à Lei de Licitações e Contratos (art. 3º) . Não bastasse, a despesa se mostra desprovida de amparo legal.
289.	Uma vez solicitados os pedidos de parcelamento das dívidas, cabe autorizar aos recorrentes o parcelamento previsto no art. 26 da Lei 8.443/1992 c/c o art. 217 do RI/TCU.
290.	Por fim, consoante se extrai dos itens 9.7 e 9.8 do acórdão recorrido, o Tribunal considerou descumpridas as determinações constantes dos itens 9.15.5, 9.15.7 e 9.15.8 do Acórdão 2164/2014-TCU-Plenário, o que redundou na determinação para realização de audiências dos responsáveis. Portanto, após o pronunciamento do Tribunal quanto aos recursos interpostos, os autos devem ser encaminhados à Selog para a adoção das medidas a seu cargo e o prosseguimento do feito.
PROPOSTA DE ENCAMINHAMENTO
291.	Ante o exposto, com supedâneo nos arts. 33 e 48 da Lei 8.443/1992, submete-se à consideração superior o exame dos pedidos de reexame interpostos por Antônio Marcos Freire Gomes, Cláudio Roberto Rebelo de Souza, Julita Correia Feitosa, Joaby Gomes Ferreira, Magno José Guedes Barreto, Gustavo Rocha Aquino González e Manoel Carlos Neri da Silva contra o Acórdão 1297/2017-TCU-Plenário, com a proposta de:
a)	conhecer dos recursos de Cláudio Roberto Rebelo de Souza, Julita Correia Feitosa, Joaby Gomes Ferreira, Magno José Guedes Barreto, Gustavo Rocha Aquino González e Manoel Carlos Neri da Silva para, no mérito, negar-lhes provimento;
b)	conhecer do recurso de Antônio Marcos Freire Gomes e, no mérito, conceder-lhe provimento para alterar os itens 9.2, 9.4 e 9.5 do acórdão recorrido, no sentido de acolher suas razões de justificativa e afastar a multa aplicada com fundamento no inciso II do art. 58 da Lei 8.443/1992;
c)	autorizar o parcelamento das dívidas em até 36 prestações, nos termos do art. 26 da Lei 8.443/1992 c/c o art. 217 do RI/TCU;
d)	dar ciência da deliberação que vier a ser adotada aos recorrentes; ao Conselho Federal de Enfermagem; ao Presidente da Comissão de Seguridade Social e Família da Câmara dos Deputados; à Procuradoria Geral da República, tendo em vista o recebimento do Ofício PGR/GAB/1886, de 13/9/2013, concernente ao Procedimento Preparatório no 1.16.000.000910/2013- 08, em razão do TC Processo 026.877/2013-9 apensado à SCN TC Processo 018.588/2013-1; e demais interessados;
e)	encaminhar os autos à Selog para o prosseguimento do feito, consoante disposições contidas nos itens 9.7 e 9.8 do Acórdão 1297/2017-TCU-Plenário."
	
É o Relatório.

8.1. Lucas Ferreira Paz Rebuá (28950/OAB-DF) e outros, representando Manoel Carlos Neri da Silva.
8.2. Jorge Ulisses Jacoby Fernandes (6546/OAB-DF) e outros, representando Conselho Federal de Enfermagem.
8.3. Fabio Fontes Estillac Gomez (34163/OAB-DF) e outros, representando Silvia Silva da Anunciação e Marcelo Ribeiro Medeiros.
8.4. Eduardo Henrique Leal dos Santos (19282/OAB-PA), representando Gustavo Rocha Aquino González.
8.5. Giovane Brandao Monteiro dos Santos (14.541/E/OAB-DF) e outros, representando Marcelo Ribeiro Medeiros, Marco Antônio Bilibio Carvalho e Conselho Federal de Enfermagem.

Procurador Júlio Marcelo de Oliveira.

AUDITORIA. SOLICITAÇÃO DO CONGRESSO NACIONAL. AVALIAÇÃO DA REGULARIDADE DAS LICITAÇÕES, CONTRATOS E CONVÊNIOS CELEBRADOS PELO COFEN NO PERÍODO DE 2008 A 2013. IRREGULARIDADES. AUDIÊNCIAS. MULTAS. PEDIDOS DE REEXAME. CONHECIMENTO. ACOLHIMENTO DAS RAZÕES RECURSAIS DO TESOUREIRO DO COFEN. EMISSÃO DE EMPENHO COM BASE NA NECESSIDADE DA CONTRATAÇÃO E NA AUTORIZAÇÃO EXPRESSA DA AUTORIDADE MÁXIMA DA ENTIDADE. INEXIGIBILIDADE DE CONDUTA DIVERSA. PROVIMENTO. AFASTAMENTO DA RESPONSABILIDADE DE UM DOS AGENTES EM RELAÇÃO À CONTRATAÇÃO DE INTERMEDIAÇÃO ARTÍSTICA. AUSÊNCIA DE ELEMENTOS CAPAZES DE MODIFICAR O ENTENDIMENTO DO TCU EM RELAÇÃO AOS DEMAIS RESPONSÁVEIS. NÃO PROVIMENTO. CIÊNCIA AOS INTERESSADOS.

RELATÓRIO DE AUDITORIA (RA)

Secretaria de Recursos (Serur); Secretaria de Controle Externo de Aquisições Logísticas (Selog).

Trata-se de Pedidos de Reexame interpostos por Antônio Marcos Freire Gomes, Cláudio Roberto Rebelo de Souza, Julita Correia Feitosa, Joaby Gomes Ferreira, Magno José Guedes Barreto, Gustavo Rocha Aquino González e Manoel Carlos Neri da Silva contra o Acórdão 1297/2017-TCU-Plenário, Relator Ministro-Substituto Augusto Sherman Cavalcante.
2.	A questão central tratada nos autos refere-se à regularidade de atos praticados por gestores do Conselho Federal de Enfermagem (Cofen) na celebração de convênios, contratos e ajustes, no período de 2008 a 2013. A matéria foi inicialmente abordada por meio do Acórdão 2164/2014-TCU-Plenário, oportunidade em que se determinou a realização de audiência dos responsáveis por diversas ocorrências. Das razões de justificativa coligidas e não acatadas, resultou o acórdão recorrido, contra o qual se insurgem os recorrentes.
3.	Registro que, contra o Acórdão 1297/2017-TCU-Plenário já foram interpostos, por Manoel Carlos Neri da Silva, Embargos de Declaração, conhecidos e rejeitados (peça 392) . Contra o Acórdão 2164/2014-TCU-Plenário, foram interpostos Pedidos de Reexame pela Fundação Oswaldo Cruz, juntamente com Maria Helena Vieira Machado e pelo Cofen, ambos não conhecidos pelas deliberações constantes das peças 459 e 206, respectivamente. A decisão que não conheceu do Pedido de Reexame do Cofen também foi objeto de dois Embargos de Declaração, tendo sido igualmente rejeitados (peças 217 e 237) .
4.	Ratifico o conhecimento dos presentes Pedidos de Reexame, realizado por meio do Despacho que proferi à peça 411, vez que estão cumpridos os requisitos regimentais para admissibilidade dos recursos. 
5.	Passo, assim, ao exame do mérito.
6.	Desde já, adoto como razões de decidir o exame da Secretaria de Recursos (Serur) , que abordou com a devida profundidade as alegações de cada um dos recorrentes, naquilo que não conflitar com o que exponho a seguir a respeito da responsabilização de cada um dos recorrentes, em relação aos ajustes nos quais foram apontadas irregularidades merecedoras de apenação.
II - Das irregularidades associadas ao Convênio de Cooperação Financeira 2/2011
7.	O Convênio de Cooperação Financeira 2/2011 foi firmado entre o Cofen e a Fundação Oswaldo Cruz - Fiocruz, em 26/7/2011, para a realização de pesquisa destinada a traçar o perfil da enfermagem no Brasil, em virtude da qual seriam repassados R$ 4.005.340,00. Até o final dos trabalhos da auditoria realizada por este Tribunal, o Cofen havia transferido R$ 4,52 milhões à entidade; assumido encargos adicionais de R$ 187 mil; renovado o prazo de vigência inicialmente de julho de 2013 para julho de 2015; e não tinha realizado a cobrança da prestação de contas ou exigido o resultado do convênio (peça 48, pp. 45-46) .
6.	A respeito desse ajuste, Manoel Carlos Neri da Silva, Presidente do Confea, foi multado em razão das seguintes condutas: a) aprovou a celebração e firmou o Convênio de Cooperação Financeira 2/11; b) desconsiderou, no ato, o compromisso que firmara perante o Plenário do Cofen de esclarecer as dúvidas suscitadas por aquele Colegiado até o final da tramitação do processo administrativo; c) desconsiderou as recomendações da conselheira responsável pela coordenação da Câmara Técnica de Educação e Pesquisa do Cofen sobre a reanálise técnica do projeto de pesquisa em relação ao orçamento (peça 53) .
7.	O recorrente alega, em síntese, que a aprovação da celebração do ajuste estava amparada em normativos do Cofen; que somente a partir de 15/2/2012 a assinatura de contratos passou a ser exercida em conjunto pelo Presidente e Primeiro Tesoureiro; que o convênio foi autorizado por decisão do Plenário do Cofen, a mais alta instância daquela autarquia; que não teria desconsiderado as recomendações de Conselheira responsável pela Coordenação da Câmara Técnica de Educação e Pesquisa - CTEP, que apontara a necessidade de reanálise do projeto de pesquisa em razão de fragilidades referentes ao orçamento do Plano de Trabalho, já que esses apontamentos se referiam ao projeto preliminar e não à sua versão definitiva.
8.	Não merecem prosperar as alegações de Manoel Carlos Neri da Silva. Destaco que não se está a cogitar a possibilidade jurídica da celebração do convênio de cooperação financeira, mas a insuficiência de informações técnicas e jurídicas que amparassem a regular execução do ajuste, nos termos em que fora aprovado.
9.	O Parecer 502/2009 concluiu por omissões, lacunas de informações que colocariam a administração e o projeto em risco e impediriam a conclusão por sua aprovação. Mesmo após a tentativa da Fiocruz de afastar os questionamentos - valendo-se do argumento de que se tratava de um projeto preliminar -, o documento supostamente definitivo, após ser novamente analisado pela área técnica, redundou na mesma conclusão anterior, além de ter aumentado o valor inicial em R$ 515.352,00 (13%) , sem justificativas.
10.	Em reunião Plenária, a celebração do ajuste ficou condicionada à dissolução dos questionamentos suscitados pelos pareceres técnicos e pelos Conselheiros presentes na reunião, em especial aquelas apontadas no Parecer CTEP 010/2009, de 6/11/2009 (peça 26, p. 9-12) , as quais não permitiriam a celebração do convênio nos termos propostos. No entanto, não foi cumprida a condição acordada, em desacordo com o que estabelece a Resolução Cofen 242/2000, a qual determina que compete à Presidência supervisionar as atividades do Sistema Cofen/Corens, cumprindo e fazendo cumprir a legislação e as determinações do Plenário e da Diretoria. 
11.	Essa omissão configura ato de gestão temerária pela violação à legalidade e ao dever objetivo de cautela do administrador da coisa pública, pois ao celebrar o convênio com as fragilidades técnicas apontadas, assumiu riscos desnecessários de prejuízos ao erário. Essa omissão resultou na prorrogação do prazo inicial de vigência de junho de 2013 para junho de 2015; em transferências dos recursos de forma antecipada, sem a comprovação da contraprestação em serviços; na falta de comprovação da realização de despesas; e na falta de entrega do objeto executado, até a data da fiscalização realizada pelo TCU.
12.	Como bem pontuou a Serur, o fato de ter agido com respaldo em pareceres técnicos e/ou jurídicos não exime o gestor de ser responsabilizado pela prática de ato irregular, uma vez que lhe cabe decidir sobre a conveniência e a oportunidade de efetivar o procedimento administrativo, mormente aqueles concernentes a contratações aptos a gerar pagamentos (Acórdão 1984/2014-TCU-Plenário, Rel. Min. José Múcio Monteiro; Acórdão 1001/2015-TCU-Plenário, Rel. Min. Benjamin Zymler) .
13.	Aliás, o parecer jurídico aprovou a celebração do convênio sem elementos essenciais ao projeto, a exemplo da ausência da definição clara do objeto, de plano de trabalho, e de minuta do instrumento a ser formalizado, ignorando outros pareceres técnicos emitidos após a reunião do plenário, que, igualmente, sinalizavam falhas relevantes, a exemplo da necessidade de se apresentar o orçamento detalhado que demonstrasse a composição dos recursos humanos e financeiros/custos envolvidos no projeto.
14.	A meu sentir, as condutas culposas e negligentes encontram-se devidamente caracterizadas, bem como o liame causal, razão porque as razões recursais de Manoel Carlos Neri da Silva não se mostram suficientes para afastar a sua responsabilidade.
15.	O recorrente Cláudio Roberto Rebelo de Souza, Chefe da Assessoria Técnica do Cofen, foi apenado em razão das seguintes condutas: a) requereu a liberação da 2ª parcela do convênio, no valor de R$ 1.500.000,00 sem a comprovação da boa e regular aplicação dos recursos anteriormente repassados; b) elaborou pareceres em que assegurou ao Presidente do Cofen de que não haveria obrigatoriedade da apresentação da prestação de contas dos recursos liberados em função da primeira parcela do ajuste, fundamentando-se na IN 1/1997, norma não aplicável ao instrumento (peça 64) .
16.	Em síntese, Cláudio Roberto Rebelo de Souza alega que não teria requerido o pagamento e que não detinha competência para isso; que o pagamento seria possível após a análise e parecer da divisão de Controle Interno; que o repasse da segunda parcela não estava vinculado à prestação de contas, vez que a IN 1/1997 nem a Portaria MPOG 127/2008 seriam aplicáveis ao Cofen, autarquia não integrada ao Siconv.
17.	Também não merecem guarida tais alegações. A gestão orçamentária e financeira dos conselhos profissionais deve se pautar na legislação norteadora da Administração Pública Federal (Acórdão 1247/2008-TCU-Plenário, Rel. Min. Marcos Bemquerer) . Os conselhos de fiscalização profissional, considerando sua natureza autárquica e a capacidade tributária ativa, submetem-se ao regime da Lei 8.666/1993, o qual define que as parcelas de um convênio serão liberadas em estrita conformidade com o plano de aplicação aprovado, exceto nos casos em que restarão retidas até o saneamento de irregularidades. 
18.	Ademais, restou claramente demostrado que o próprio Termo do Convênio previa expressamente a aplicação da Portaria Interministerial 127/2008 ao ajuste firmado (peça 26, p. 45) , a qual determina a fiscalização da execução do objeto pactuado e a comprovação da boa e regular aplicação dos recursos, no prazo da vigência do convênio e a apresentação da prestação de contas. As próprias cláusulas contratuais previam a liberação de pagamentos nessas condições (Cláusula Sexta, peça 26, p. 46) e em estrita conformidade com o plano aprovado (Cláusula Sétima, peça 26, p. 46-47) .
19.	O gestor de contratos Cláudio Roberto Rebelo de Souza se posicionou favoravelmente à liberação da segunda parcela do convênio, sem que houvesse comprovada a regular execução dos serviços que deveriam ser arcados com os recursos já transferidos. Subscreveu o Memorando 246/2012, de 21/8/2012, em que se posiciona favoravelmente à liberação dos recursos mesmo sem qualquer informação adicional sobre a execução das atividades (peça 26, p. 20) .
20.	Não é possível negar que essas condutas relativas à liberação dos recursos, sem a contraprestação dos serviços comprovada, contribuíram diretamente para o resultado impugnado, qual seja, a liberação do valor integral sem a conclusão do objeto. Assim sendo, a responsabilidade de Cláudio Roberto Rebelo de Souza está plenamente configurada, e, afastadas as suas razões recursais, deve ser mantida a decisão recorrida.
21.	Quanto à Antônio Marcos Freire Gomes, Tesoureiro do Cofen, a conduta impugnada seria o fato de que emitiu em conjunto com a presidente do Cofen a Nota de Empenho 1508, de 7/5/2012, pela qual aprovou, sem haver motivado a decisão, a assunção de despesas pelo Cofen dos gastos com a postagem de questionários da Pesquisa Perfil da Enfermagem, desconsiderando que, nos termos do Plano de Trabalho apresentado pela Fiocruz, caberia ao convenente incumbir-se do "planejamento, execução, apuração e divulgação da pesquisa", sem que houvesse qualquer previsão de que caberia ao Cofen arcar com esse ou qualquer outro custo adicional para a execução da Pesquisa Perfil da Enfermagem.
22.	Em apertada síntese, o então tesoureiro assevera que as manifestações de diversos setores ampararam a tramitação do projeto pela tesouraria, setor responsável pela administração de diversos contratos, o que também demonstra a impossibilidade de um gestor médio atuar naquela repartição sem confiar nos dados fornecidos por subordinados ou pelos setores diversos responsáveis pelas manifestações.
23.	Em linha com o que defendeu a Serur, deve ser afastada a responsabilidade desse recorrente. O tesoureiro emitiu o empenho amparado na autorização da despesa pela Presidência do Cofen, na data de 2/5/2012, antes, portanto, da manifestação da Divisão do Controle Interno acerca das dúvidas em relação à possibilidade de duplicidade de gastos. A submissão de despesas ao crivo do controle interno não fazia parte do rito ordinário da tramitação da despesa para pagamento pela Tesouraria e ato de empenho se encontrava fundamentado pela necessidade do envio dos questionários.
24.	Ademais, como apontou a Serur, nenhuma das causas determinantes da ocorrência do achado refogem à competência do então tesoureiro. Soma-se a isso a controvérsia de quem seria o responsável pela despesa de envio dos formulários (se do Cofen ou da Fiocruz) . Assim sendo, essas circunstâncias mitigam a gravidade da conduta do recorrente, não sendo razoável se exigir dele conduta diversa, o que possibilita a aplicação ao caso de excludente de culpabilidade, razão porque seu recurso pode ser provido.
25.	Joaby Gomes Ferreira, na qualidade de Procurado Geral do Cofen, foi apenado pois remeteu a matéria relativa às condições para a celebração do convênio ao exame da Divisão de Licitações e Contratos do Cofen, e dispensou a prévia análise técnica, apesar das recomendações de dois pareceres para uma reapreciação em razão de fragilidade das informações referentes ao orçamento constante do Plano de Trabalho e posicionou-se favoravelmente à celebração do ajuste.
26.	Em síntese, são essas as alegações do então Procurador Geral do Cofen: que a emissão dos pareceres foram posteriores à autorização para a contratação, configurando meras opiniões; que os pareceres jurídicos foram emitidos pelo Advogado da DLC do Cofen e aprovado pelo Procurador-Geral, depois de novo parecer exarado por Dorisdaia Humerez, superando as questões anteriormente apontadas, e depois do parecer da Assessoria Técnica do Cofen; que o parecer jurídico 218/2011 foi elaborado analisando todas as questões jurídicas, fundamentadamente, não sendo de sua competência a análise das questões técnicas, especializadas, as quais cabiam aos órgãos técnicos respectivos.
27.	Acompanhando o exame da Serur, entendo que não devem ser acatadas as razões de justificativa do então Procurador Geral do Cofen. 
28. 	A aprovação da celebração da avença pelo Plenário do Cofen, no entanto, deixou pendente a avaliação de detalhes técnicos e os requisitos jurídicos, já que estas informações seriam elaboradas/detalhadas no decorrer da instrução processual pelas áreas competentes.
29.	Como restou demonstrado, requisitos técnicos de suma importância, apontados no Parecer 460/2011, elaborado por Dorisdaia Humerez, foram afastados pelo recorrente em seu parecer, tais como a delimitação clara do objeto, das atividades, das condições de execução, da seleção de amostras, do resultado esperado, do orçamento do Plano de Trabalho e do cronograma de desembolso. Ademais, o recorrente manifestou sua concordância com o parecer jurídico 218/2011-J, de 20/7/2011, desconsiderando a ausência de minuta do termo do ajuste, ou seja, concordou com um processo administrativo destituído dos requisitos legais e técnicos necessários à aprovação do projeto nos termos formulados.
30.	Falhas dessa natureza, a meu sentir, não poderiam passar desapercebidas pelo recorrente. Nos termos da jurisprudência desta Corte, a elaboração de pareceres técnico e jurídico sem estudos prévios mais aprofundados sobre o detalhamento, a viabilidade técnica e econômica do projeto, bem como a falta de compatibilidade entre os custos propostos e a complexidade dos serviços, a partir de plano de trabalho deficiente e impreciso, determinam a irregularidade das contas de pareceristas técnicos e jurídicos (Acórdão 2510/2009-TCU-Plenário, Rel. Min. Walton Alencar Rodrigues) . 
31.	Os pareceres jurídicos exigidos pelo art. 38 da Lei 8.666/1993 integram a motivação dos atos administrativos e devem apresentar abrangência suficiente para tanto, evidenciando a avaliação integral dos documentos submetidos a exame (Acórdão 1944/2014-TCU-Plenário, Rel. Min. André Luís de Carvalho) , a exemplo da minuta do termo do convênio.
32.	Ainda que se trate de parecer opinativo, em regra, a responsabilidade de seu emitente subsiste, caso se demonstre culpa ou erro grosseiros (Acórdão 702/2016-TCU-Plenário, Rel. Min. Augusto Nardes; Acórdão 1656/2015-TCU-Plenário, Rel. Min. Marcos Bemquerer) .
33.	Assim sendo, restou caracterizado, no caso, erro grosseiro por parte do parecerista jurídico, o que atrai a sua responsabilidade, razão porque o seu recurso deve ser improvido.
34.	O chefe de controle interno do Cofen, Gustavo Rocha Aquino Gonzáles, por sua vez, foi apenado em razão de ter atestado a conformidade dos procedimentos para liberação da 2ª parcela do Convênio 2/2011, eis que o repasse dessa parcela não estaria vinculado à prestação de contas, contrariando disposição do termo do ajuste.
35.	Esse recorrente, em síntese, argui a ausência de dolo ou culpa em razão da elaboração de uma nota de análise técnica desprovida de obrigatoriedade ou de força vinculante. Alega também que a utilização da IN STN l/1997 estava abarcada pelos termos do convênio e pela vigência da norma, à época, e que teria agido com amparo naquela instrução normativa.
36.	As alegações do recorrente não podem ser acolhidas. O controle interno do Cofen, apontou, erroneamente, na Nota de Análise 317/2012, que o repasse da 2ª parcela não estaria vinculado à prestação de contas, conforme determina a IN STN 1/1997. Porém, a Portaria Interministerial 127/2008, afasta a aplicação daquela instrução normativa, nos termos do art. 74-B. De toda sorte, a Cláusula Sexta do convênio em questão condicionou expressamente a liberação das parcelas de recursos subsequentes após a comprovação da boa e regular aplicação da parcela anteriormente recebida pelo Convenente.
37.	Ainda que o recorrente alegue que a nota técnica elaborada não detém caráter vinculante, o documento cumpre o papel de orientar o tomador de decisões. No entendimento do Tribunal, agente público que emite parecer de natureza técnica pode ser responsabilizado em razão de vícios que conduzam à prática de atos irregulares (Acórdão 2.521/2012 - TCU - Plenário, Rel. Min. Marcos Bemquerer) , situação que se amolda ao caso em apreço.
38.	No que concerne à alegada ausência de dolo e culpa, a responsabilidade dos jurisdicionados perante o TCU é de natureza subjetiva, caracterizada mediante a presença de simples culpa stricto sensu. Em face disso e caracterizada a responsabilidade de Gustavo Rocha Aquino Gonzáles, suas razões recursais não devem ser acolhidas, motivo pelo qual o recurso não deve ser provido.
III - Das irregularidades associadas ao Convênio 24/2009
39.	O Convênio 24/2009 foi celebrado com a Fundação de Desenvolvimento e Pesquisa (Fundep) , entidade sem fins lucrativos da UFMG, tendo por objeto a realização do Congresso Brasileiro de Enfermagem, em 2009, cujos serviços incluíam recepcionistas, locação de salas, vigilância armada, limpeza, brigada de incêndio, almoço VIP para 350 pessoas durante quatro dias.
40.	Foi apenada, em relação a esse ajuste, Julita Correia Feitosa, Presidente interina do Cofen, no período de julho de 2009, por ter celebrado o convênio desconsiderando o parecer jurídico contrário ao ajuste nos moldes formulados e emitido nota de empenho em momento posterior à celebração do ajuste.
41.	Em síntese, alega a recorrente: que não houve conduta contrária ao Parecer Jurídico 246/2009 - I, vez que a conclusão do parecer considerava que o processo administrativo atendia às exigências legais para a celebração do convênio com a Fundep; que foi apenas executora do processo administrativo de contratação, no qual já havia procedimentos pretéritos realizados com o fim de se celebrar o convênio; que não houve prejuízos aos cofres do Cofen, tendo sido executado o objeto; e que havia previsão orçamentária para assunção da dívida.
42.	As alegações da recorrente não podem ser acolhidas. O parecer jurídico desconsiderado pela recorrente ressaltou condições não atendidas para a celebração do Convênio 24/2009, a exemplo da necessidade de que as despesas atendessem o que dispõe a Lei. 4.320/1964, de que houvesse pesquisa de preços de mercado e a justificativa contendo a caracterização dos interesses recíprocos.
43.	A recorrente não comprova os interesses recíprocos entre o Cofen e Fundeb, entidade sem fins lucrativos da UFMG. Muito embora se alegue que o congresso de enfermagem seja evento de natureza educacional, a natureza dos serviços contratados não é aderente à missão institucional daquela fundação, não havendo, inclusive, justificativa no processo que ampare a celebração de convênio em lugar de se licitar tais serviços.
44.	A celebração de convênio com entidade determinada, selecionada, eleita previamente, cujos serviços contratados não se adequam à missão institucional da contratada demonstra o direcionamento da contratação, fraude à licitação e ofende aos princípios da moralidade, impessoalidade, isonomia, vantajosidade da contratação e supremacia do interesse público. Ademais, a recorrente aprovou a celebração do convênio sem a prévia autorização do Plenário do Cofen, contrariando o disposto no art. 13, inciso XXIX, do Regimento Interno/Resolução Cofen 242/2000.
45.	Embora o empenho tenha sido emitido após a celebração do convênio, essa irregularidade, especificamete, pode ser considerada como falha de natureza formal, uma vez que havia previsão orçamentária para a despesa. Todavia, tomando a conduta da recorrente de forma geral, suas razões recursais não se mostram aptas a modificar o entendimento do Tribunal, razão porque ao recurso deve ser denegado provimento.
46.	Por sua vez, Magno José Guedes Barreto, Chefe da Assessoria Técnica do Cofen, foi apenado em razão de ter: a) encaminhado para a presidência do Cofen solicitação de abertura de processo licitatório para contratação dos serviços de logística e organização do evento, fundamentada, unicamente, em proposta anteriormente recebida da Fundep; b) defendido a celebração de um convênio para a execução dos serviços, em lugar de ser realizada uma licitação, mesmo após ter sido aprovada a realização do certame pelo Plenário do Cofen, na 376ª ROP, alegando se tratar de evento de natureza educacional.
47.	Em síntese, o recorrente alega: que não houve dano ao erário, má-fé ou locupletamento; que a ausência de pesquisa de preços não é relevante, já que os serviços foram prestados, sem superfaturamento; que não detinha capacidade técnica para definir qual o instrumento adequado à aquisição dos bens e serviços especificados; que o congresso realizado tem natureza educacional.
48.	Como já demonstrado, a natureza dos serviços contratados não é aderente à missão institucional da fundação contratada. Ademais, o responsável anexou detalhada relação dos serviços a serem contratados e preços, embora não tenha sido apresentada qualquer documentação que comprovasse a realização de pesquisa de preços, tampouco estudos técnicos que amparassem o valor e o detalhamento dos serviços, materiais e equipamentos. 
49.	Também não se sustenta a ausência de competência técnica suficiente para distinguir a adoção do ajuste entre convênio e contratação. Ao subscrever o documento pugnando pela adoção da modalidade de convênio, avocou para si a responsabilidade pelo seu conteúdo. A subscrição de documentos não é ato de mera formalidade, mas condição de eficácia do ato administrativo e de vinculação de responsabilidade do signatário (Acórdão 2781/2016-TCU-Plenário, Rel. Min. Benjamin Zymler) .
50.	Pelo exposto, entendo que as razões recursais não podem ser acatadas e nego provimento ao recurso.
IV - Da contratação direta da empresa Alexandre Magno de Medeiros Maia
51.	A contratação direta da empresa Alexandre Magno - Agenda Propaganda e Marketing, em 2010, tinha por objetivo intermediar a contratação de artistas e serviços para a realização do XIII Congresso Nacional de Enfermagem - CBCENF.
52.	Manoel Carlos Neri, Presidente do Cofen, foi apenado pois submeteu à aprovação do Plenário do Cofen, em sua 387ª ROP, a contratação de empresa especializada na prestação de serviços de agenciamento de profissionais, bandas e demais serviços artísticos, proposta direcionada para a Alexandre Magno de Medeiros Maia - ME (Agenda Propaganda e Marketing) , a qual havia encaminhado planilha de custos no valor de RS 595.800,00, muito embora não detivesse contrato de exclusividade com os artistas indicados, pois os documentos apresentados para atestar esta condição teriam validade apenas para as datas de realização das apresentações no XIII CBCENF, em Natal/RN. 
53.	O recorrente, alega, em síntese: que sua ação não se consistia em domínio de fato, mas decorreu da decisão plenária pela contratação, e que estava fundamentada no Parecer 245/2010, documento em que a assessoria jurídica concluiu pela possibilidade de contratação por via direta; que está ausente a razoabilidade e a proporcionalidade da multa.
54.	A conduta do agente determinou a contratação direta de empresa que não detinha contrato de exclusividade com os artistas, ao qual foi associada a execução de outros serviços (hospedagem, iluminação, banheiros químicos, camarote vip, locação de rádios, material de limpeza, porteiros e seguranças) , sem haver demonstração de que era, de fato, inviável a competição. Além de não haver óbices para a licitação desses serviços, não consta do procedimento de contratação a pesquisa de preços que demonstrasse a economicidade da opção pela contratação direta, elemento que deve constar desse procedimento (Acórdão 2724/2012-TCU-Segunda Câmara, Rel. Min. Substituto Marcos Bemquerer) .
55.	Deve-se ressaltar que a mera apresentação de carta de exclusividade para datas específicas da realização das atividades artísticas não era uma justificativa válida para a contratação por inexigibilidade, com base no art. 25, inciso III, da Lei 8.666/1993, condição que esta Corte já estabelecera por ocasião do julgamento do Acórdão 96/2008-TCU-Plenário, Rel. Ministro Benjamin Zymler.
56.	O fato de ter agido com respaldo em pareceres técnico ou jurídico não exime o gestor de ser responsabilizado pela prática de ato irregular, uma vez que lhe cabia o dever de exigir o cumprimento das formalidades legais exigidas para a contratação por inexigibilidade, o que acabou por não fazer. Quando submeteu a contratação direcionada ao Plenário do Cofen, as informações por ele prestadas levaram terceiros a erros, eis que a autorização constante da Ata da 387ª ROP se referia, genericamente, à contratação dos serviços necessários à realização do evento, mas não a uma contratação direta por injustificada inexigibilidade licitatória.
57.	Diferente do que alega, o recorrente era pessoa com poder de decisão e com pleno domínio dos fatos, ficando evidente a sua participação em diversos momentos em que desconsiderou as irregularidades que foram apontadas: 
57.1.	ao endossar, de próprio punho, o Memorando Grupo de Trabalho 13º CBCENF/6 (com planilha de serviços no valor de R$ 595.800,00) e determinar a abertura de processo antes mesmo que a matéria fosse levada ao Plenário do Cofen;
57.2.	ao assinar o Extrato da Ata da 387ª ROP;
57.3.	ao manifestar sua ciência da proposta de retificação da deliberação aprovada na 387ª ROP, de modo a encaminhar nova deliberação para elevar o valor da contratação para R$ 731.000,00;
57.4. 	ao determinar a juntada da respectiva Ata da 390ª ROP - que aprovou a aumento do valor do contrato - ao processo e o envio dos autos ao Departamento Financeiro para anexar o destaque orçamentário e financeiro;
57.5.	ao assinar o contrato e o extrato do contrato para fins de publicação e designar o fiscal de contrato.
58.	Assim sendo, em consonância com o exame da Serur, devem ser rejeitadas as razões recursais para negar provimento ao recurso.
59.	Ainda em relação à contratação da empresa de intermediação para as atrações artísticas, foi apenado o então Procurador Geral do Cofen, Joaby Gomes Ferreira, em razão de ter se manifestado de acordo com o Parecer Jurídico 245/2010-J, no qual se atestava a possibilidade de contratação direta da empresa Alexandre Magno de Medeiros Maia - ME (Agenda Propaganda e Marketing) para intermediar a contratação de artistas e execução de serviços diversos, desconsiderando que a referida empresa não detinha contrato de exclusividade com os artistas indicados.
60.	Alega que sua conduta se resumiu a encaminhar o processo de contratação para a Divisão de Licitações e Contratos do Cofen, apenas para a verificação das minutas, aprovando o Parecer Jurídico 245/2010-J, de 1/8/2010; que cabia à autoridade superior a homologação da inexigibilidade e a contratação dos serviços; que a escolha dos artistas cabia ao plenário do Cofen; que a CPL do Cofen, teria realizado pesquisa de mercado e solicitado a proposta comercial da empresa que detinha a representação artística; que os shows foram realizados a contento; defende que  os pareceres jurídicos não são atos administrativos, mas opiniões emitidas pelo operador de direito.
61.	A subscrição manifestando sua concordância com o Parecer Jurídico 245/2010-J, elaborado pelo Advogado do Cofen, não se trata de um mero encaminhamento nos autos. Trata-se de pronunciamento exigido pelo art. 38 da Lei 8.666/1993, portanto, de consulta obrigatória, prevista em lei, e, portanto, vincula a decisão da autoridade (MS 24.631-6-DF) . O referido parecer jurídico concluiu equivocadamente que a contratação, nos moldes em que constava do processo administrativo, atendia ao disposto na Lei 8.666/1993 para efeito de inexigibilidade licitatória (peça 13, pp. 27-29) .
62.	A autorização da contratação não supre o exame jurídico sobre o cumprimento das exigências normativas para a prática de um determinado ato. Importante repisar que a decisão do Plenário não autorizou a realização de contratação direta por inexigibilidade licitatória direcionada a determinada empresa - Alexandre Magno (peça 13, p. 6) , mas tão somente a contratação de empresa especializada.
63.	A contratação dos artistas estava amparada não somente em contrato de exclusividade sem registro em cartório, mas não havia pesquisa de preços exigida pelo art. 26 da Lei 8.666/1993 nem havia justificativas para que os demais serviços adjacentes não fossem licitados - jantar, hospedagem, passagens, som, iluminação e banheiros químicos, dentre outros serviços.
64.	Apesar do Presidente da CPL mencionar genericamente "fizemos a pesquisa no mercado de Natal" (peça 361, p. 73 e peça 13, p. 9) , não foram apresentados, no momento da contratação e nesta fase recursal, os documentos que supostamente comprovariam a pesquisa de mercado em Natal.
65.	Tratando-se de requisitos de fácil percepção, eis que exigíveis por lei e pela jurisprudência remansosa do TCU, pode-se concluir que o parecer vinculativo apresentava erro grosseiro. O parecerista jurídico pode ser responsabilizado por parecer vinculante, a exemplo do previsto no art. 38, parágrafo único, da Lei 8.666/1993, se verificada culpa em sentido amplo (dolo ou culpa em sentido estrito) , na prática da irregularidade apurada (Acórdão 434/2016-TCU-Plenário, Relator. Min. Bruno Dantas) .
66.	Ausentes os elementos capazes de modificar o acórdão recorrido, deve ser improvido o recurso.
67.	Ainda com relação à contratação em questão, Magno José Guedes Barreto, na qualidade de Coordenador do XIII CBCENF, foi apenado em razão de ter apresentado proposta, por meio do Memorando 6/2010, de 27/5/2010, para a contratação de empresa especializada na prestação de serviços de agenciamento de profissionais, bandas e demais serviços artísticos, de sorte a compor a programação daquele evento realizado anualmente pelo Cofen.
68.	O recorrente alega, em síntese, que não houve direcionamento para a contratação da empresa; que se trata de caso de inexigibilidade de licitação; que a contratação de profissional da classe artística, em especial bandas de música, engloba os serviços necessários para a consecução do evento.
69.	Divergindo da Serur, penso que deve ser afastada a responsabilidade desse recorrente nesse ponto, pois, ainda que não tenha observado as exigências legais e até jurisprudenciais desta Corte em relação ao assunto, a sua atuação, enquanto coordenador do evento, foi apenas apresentar a proposta de contratação, não tendo participado da emissão do parecer que a referendou nem mesmo da sua aprovação, feita pelo Plenário do Cofen.
70.	Penso que responsabilizá-lo, nesse caso, seria alargar em demasia o liame entre a sua conduta e a concretização da irregularidade, razão porque dou provimento ao recurso do recorrente em relação à contratação em questão, alterando o valor da multa que lhe foi aplicada de R$ 20.000,00 para R$ 12.000,00, vez que remanesce a sua reponsabilidade em relação ao Convênio 24/2009, tratado na seção III deste voto. 
V - Das irregularidades associadas ao Convênio 21/2008 
71.	O Convênio 21/2008 foi celebrado em 28/7/2008 com a Associação Brasileira de Indústrias de Hotéis do Pará - ABIH/PA, para viabilizar 1.500 leitos em hotéis a fim de hospedar os participantes do XI CBCENF, em Belém do Pará, no valor de R$ 832.841,92.
72.	Manoel Carlos Neri da Silva, então Presidente do Cofen, foi apenado em razão das seguintes condutas: a) aprovou o Projeto Básico elaborado em 17/6/2008 e em seguida aprovou a elaboração do convênio em conflito de competência; b) celebrou convênio, em 28/7/2008, mesma data em que assinou o Extrato do Convênio para fins de sua publicação; c) remeteu o instrumento já celebrado à Procuradoria Geral do Cofen, tão somente para cumprimento de formalidade; d) desconsiderou que o pagamento pelo Cofen das despesas de hospedagem dos participantes do evento é ato desprovido de amparo legal.
73.	Em síntese, o recorrente alega que o Coordenador do Grupo de Trabalho do XI CBCENF solicitou a instauração de processo administrativo específico com o fim de se avaliar a possibilidade de celebração de convênio com a ABIH/PA; que suas ações se pautaram na boa-fé, buscavam atender economicidade, a finalidade do Cofen e o melhor resultado para o interesse público; que não detinha o conhecimento técnico e jurídico para avaliar, sozinho, a legalidade das formalizações necessárias à realização do evento, razão pela qual precisou confiar em sua assessoria jurídica e técnica; que a aprovação do projeto básico consistiu em mero impulso ao processo administrativo; que o Parecer 255/2008 exarado pela assessoria jurídica manifesta sua aquiescência quanto ao atendimento das exigências legais para a celebração do convênio.
74.	Em consonância com o exame da Serur, não assiste razão ao recorrente.
75.	A contratação em exame não se tratava de hipótese para a celebração de convênio, dada a ausência de interesse recíproco, nos termos da então vigente Portaria Interministerial 127/2008.  Confundiu-se a celebração de convênio com a contratação de ente privado, sem licitação, para intermediar a reserva de vagas em hotéis, serviço usualmente prestado por empresas comerciais atuantes no mercado de hotelaria e turismo.
76.	O exame de atos por esferas hierarquicamente superiores configura-se como ato de supervisão e controle, cabendo à autoridade superior o dever de supervisionar a legalidade e a legitimidade dos atos praticados por seus subordinados. A aposição da assinatura do recorrente significa sua ciência e a concordância, ainda que tácita, com os termos examinados no projeto básico.
77.	A autorização do ajuste antecedeu a elaboração do projeto básico, ao passo que a manifestação jurídica ocorreu após a celebração e publicação do convênio no DOU. Embora o recorrente alegue que a minuta do convênio foi subscrita pelo exame jurídico previamente à celebração do ajuste, não colaciona aos autos cópia do documento.
78.	Ao suprimir as instâncias técnica e jurídica, o recorrente assumiu o risco de todos os vícios porventura existentes no processo da contratação, atuando, assim, de forma decisiva para firmar o instrumento do convênio de forma irregular, fugindo do devido processo licitatório para a contratação de serviços de hotelaria. Soma-se a isso o fato de que tais despesas são desprovidas de amparo legal.
79.	Dessa forma, nego provimento ao recurso do recorrente também neste ponto.
80.	Por fim, uma vez solicitado o parcelamento das dívidas, cabe autorizá-lo, conforme a previsão do art. 26 da Lei 8.443/1992 c/c o art. 217 do RI/TCU.
VI - Memorial apresentado pelo representante legal do Cofen 
81.	Na data do julgamento, foi juntado aos autos memorial do representante legal do Cofen (peça 493) , apresentando algumas alegações que demonstrariam a necessidade de aprimoramento do acórdão recorrido. Ao fim, foi solicitado o provimento dos pedidos de reexame dos responsáveis, com reforma dos itens 9.4, 9.5, 9.6, 9.7, 9.8 e 9.9, para afastar as sanções que lhes foram aplicadas.
82.	Não consta dos autos mandato que confira ao representante legal do Cofen a representação dos responsáveis apenados. Ademais, trata-se de petição que não pode ser admitida como recurso, em razão de ser intempestiva. Ainda que se pudesse admiti-la como recurso, os argumentos apresentados são debatidos neste Voto.
	Ante o exposto, VOTO no sentido de que o Tribunal adote a deliberação que ora submeto à apreciação deste Colegiado.
TCU, Sala das Sessões Ministro Luciano Brandão Alves de Souza, em 29 de julho de 2020.
AROLDO CEDRAZ 
Relator